---
title: "Mai_species_china"
output: html_document
---

```{r}
library(phyloseq)
library(vegan)
library(dplyr)
library(tibble)
library(purrr)
library(stringr)
library(ggplot2)
library(ggh4x)
library(lme4)
library(lmerTest)
library(broom.mixed)
library(microbiome)
```


Loader species phyloseq object
```{r}
load("C:/Users/mai/OneDrive/Documents/Uni/Metagenomic Analyses of Microbiomes/Projekt/diabetes_t2_D003924/D003924_Diabetes_Mellitus,_T/species/phyloseq.RData")

#pylsq #Viser et overblik over phyloseq-objektet.

sample_data(pylsq) #viser meta data for alle samples
rank_names(pylsq) #Viser hvilke taxonomiske niveauer der findes.
sample_variables(pylsq) #Viser navnene på metadata-kolonnerne.
```


Sortere så vi kun har kina
```{r}
ps_filtered <- subset_samples(
  pylsq,
  Project.ID == "PRJNA422434"
)
```



Forbereder data
```{r}
#For hvert sample er x vektoren med tællinger for alle taxa i prøven, dette dividere vi med summen så vi får relative abundanser
ps_rel <- transform_sample_counts(ps_filtered, function(x) x / sum(x))

#Henter OTU tabellen og konvertere til matrix, transponere og laver til dataframe:
otu_rel <- as(otu_table(ps_rel), "matrix") %>% t() %>% as.data.frame()

#udtrækker metadata for prøverne som dataframe
meta_rel <- as(sample_data(ps_rel), "matrix") %>% as.data.frame()

#udtrækker taksanomi tabellen som dataframe
tax_rel <- as(tax_table(ps_rel), "matrix") %>% as.data.frame()

```

Forbereder data
```{r}
#Tager OTU table og laver om til long format dataset
dat_rel <- otu_rel %>%
  rownames_to_column("sample_id") %>%
  pivot_longer(-sample_id, names_to = "taxon", values_to = "rel_abund") %>%
  
#tilføjer metadata
  left_join(meta_rel %>% as("data.frame") %>% rownames_to_column("sample_id"), by = "sample_id") %>%
  
#tilføjer taxonomi
  left_join(tax_rel %>% rownames_to_column("taxon"), by = "taxon")

#dat_rel er en samlet tabel med samples, taxon, dens relative abundans, metadata og taxonomiske niveauer. 
```





## Wilcoxon rank-sum test
This chunk runs one Wilcoxon test per taxon, compares T2D with healthy and adds a BH-adjusted `q_value`.
Altså den tager hvert taxa og ser om der er en signifikant forskel mellem grupperne.

```{r}
wilcox_results <- dat_rel %>%
  group_by(taxon, Genus, Species) %>%
  summarise(
    p_value = wilcox.test(
      rel_abund ~ Disease.MESH.ID,
      exact = FALSE
    )$p.value,

    mean_D003924 = mean(
      rel_abund[Disease.MESH.ID == "D003924"]
    ),

    mean_D006262 = mean(
      rel_abund[Disease.MESH.ID == "D006262"]
    ),

    log2_fc = log2(
      (mean_D003924 + 1e-6) /
      (mean_D006262 + 1e-6)
    ),

    .groups = "drop"
  ) %>%
  mutate(
    q_value = p.adjust(p_value, method = "BH")
  )
head(wilcox_results, 10)



```
Vi ser NaN fordi der nok er nogle taxa som er 0 i alle samples. Dvs. der er taxa tilstede i tabellen som ingen af samples har. Det kan fx være at disse taxa var tilstede i nogle af de andre projekter men nu er blevet filtreret fra. 

Positiv log2 fold change betyder at taxonet er enriched hos T2D
Negativ log2 fold change betyder at taxonet er enriched hos kontrol
log2 fold change beregnes: log2(mean T2D/ mean kontrol)

# Tager nu min wilcoxon tests og finder de 10 mest enriched taxa hos raske
```{r}
# Finder de 10 taxa, der er mest berigede hos raske (D006262)
# sammenlignet med T2D (D003924), baseret på log2 fold change.
wilcox_D006262_enriched <- wilcox_results %>%
  select(taxon, Genus, Species, mean_D003924, mean_D006262, log2_fc, p_value, q_value) %>%
  arrange(log2_fc) %>%
  head(10)

wilcox_D006262_enriched

# Finder de 10 taxa, der er mest berigede hos raske (D006262)
# og samtidig er signifikante efter BH-korrektion (q < 0.05).
#wilcox_D006262_enriched_significant <- wilcox_results %>%
#  filter(q_value < 0.05) %>%
#  arrange(log2_fc) %>%
#  head(10)

#wilcox_D006262_enriched_significant


wilcox_D006262_enriched_significant <- wilcox_results %>%
  filter(
    q_value < 0.05,
    log2_fc < 0
  ) %>%
  arrange(log2_fc) %>%
  head(10)

wilcox_D006262_enriched_significant
```

#Finder nu de 10 mest enriched taxa hos T2D
```{r}
wilcox_D003924_enriched <- wilcox_results %>%
  select(taxon, Genus, Species, mean_D003924, mean_D006262, log2_fc, p_value, q_value) %>%
  arrange(desc(log2_fc)) %>%
  head(10)

wilcox_D003924_enriched

# Finder de 10 taxa, der er mest berigede hos syge (D003924)
# og samtidig er signifikante efter BH-korrektion (q < 0.05).
wilcox_D003924_enriched_significant <- wilcox_results %>%
  filter(
    q_value < 0.05, 
    log2_fc > 0
    ) %>%
  arrange(desc(log2_fc)) %>%
  head(10)

wilcox_D003924_enriched_significant

```





```{r}
# Volcano plot: Wilcoxon rank test
wilcox_results %>%
  mutate(
    neg_log10_q = -log10(q_value),
    direction = case_when(
      q_value < 0.05 & log2_fc > 0 ~ "D003924-enriched",
      q_value < 0.05 & log2_fc < 0 ~ "D006262-enriched",
      TRUE ~ "Not significant"
    )
  ) %>%
  ggplot(aes(x = log2_fc,
             y = neg_log10_q,
             color = direction)) +
  geom_point(alpha = 0.6, size = 2) +
  scale_color_manual(
    values = c(
      "D003924-enriched" = "#E74C3C",
      "D006262-enriched" = "#3498DB",
      "Not significant" = "grey60"
    )
  ) +
  geom_hline(
    yintercept = -log10(0.05),
    linetype = "dashed",
    color = "grey40"
  ) +
  geom_vline(
    xintercept = 0,
    linetype = "dashed",
    color = "grey40"
  ) +
  labs(
    x = "Log2 fold change (D003924 vs D006262)",
    y = "-log10(q-value)",
    color = NULL,
    title = "Differential abundance between Disease.MESH.ID groups"
  ) +
  theme_bw()
```
Hver prik er et taxa. 
Omdanner q-værdier til -log10, dvs. jo lavere q-værdi, jo højere ligger taxaet. 
Til venstre ser vi mere enriched hos raske, til højre er de mere enriched hos syge. 
Use the volcano plot to identify taxa that are both large-effect and statistically supported.



The next plot shows Wilcoxon effect size on the x-axis and orders taxa by q-value.
```{r}
# Bar chart of top significant taxa ordered by q-value (Wilcoxon)
bind_rows(
  wilcox_results %>%
    filter(q_value < 0.05) %>%
    arrange(log2_fc) %>%
    head(10),

  wilcox_results %>%
    filter(q_value < 0.05) %>%
    arrange(-log2_fc) %>%
    head(10)
) %>%
  distinct() %>%
  mutate(
    label = Species,
    direction = ifelse(
      log2_fc > 0,
      "D003924-enriched",
      "D006262-enriched"
    )
  ) %>%
  ggplot(
    aes(
      x = reorder(label, -q_value),
      y = log2_fc,
      fill = direction
    )
  ) +
  geom_col() +
  coord_flip() +
  scale_fill_manual(
    values = c(
      "D003924-enriched" = "#E74C3C",
      "D006262-enriched" = "#3498DB"
    )
  ) +
  labs(
    x = NULL,
    y = "Log2 fold change (D003924 vs D006262)",
    fill = NULL,
    title = "Top differentially abundant species"
  ) +
  theme_bw()
```


## Sickness status difference using log-transformed linear models

Denne kode laver en lineær model (GLM med gaussian-fordeling) for hver taxon for at undersøge, om abundansen er associeret med sygdomsstatus.

I modsætning til din Wilcoxon-analyse er dette en parametrisk model, som arbejder på log-transformerede abundanser.

```{r}
glm_disease_results <- dat_rel %>%
  group_by(taxon, Genus, Species) %>%
  group_modify(~ {
    fit <- glm( #fitter en model for hvert taxa
      log10(rel_abund + 1e-6) ~ Disease.MESH.ID, #tilføjer 10^-6 som pseudocount
      data = .x,
      family = gaussian()
    )

    broom::tidy(fit)
  }) %>%
  ungroup() %>%
  filter(grepl("Disease.MESH.ID", term)) %>%
  mutate(
    q_value = p.adjust(p.value, method = "BH"),
    fold_change = 10^estimate
  )
```




```{r}
glm_D006262_enriched <- glm_disease_results %>%
  select(taxon, Genus, Species, estimate, fold_change, std.error, statistic, p.value, q_value
  ) %>%
  arrange(fold_change) %>%
  head(10)

glm_D006262_enriched


# Finder de 10 taxa, der er mest berigede hos raske (D006262)
# blandt de taxa, der er signifikante efter BH-korrektion.
glm_D006262_enriched_significant <- glm_disease_results %>%
  filter(
    q_value < 0.05,
    estimate > 0
  ) %>%
  arrange(desc(estimate)) %>%
  head(10)

glm_D006262_enriched_significant

```



```{r}
glm_D003924_enriched <- glm_disease_results %>%
  select(taxon, Genus, Species, estimate, fold_change, std.error, statistic, p.value, q_value
  ) %>%
  arrange(fold_change) %>%
  head(10)

glm_D003924_enriched

# Finder de 10 taxa, der er mest berigede hos syge (D003924)
# blandt de taxa, der er signifikante efter BH-korrektion.
glm_D003924_enriched_significant <- glm_disease_results %>%
  filter(
    q_value < 0.05,
    estimate < 0
         ) %>%
  arrange(desc(estimate)) %>%
  head(10)

glm_D003924_enriched_significant

```

The GLM volcano plot uses the model estimate as the effect-size axis.

```{r}
# Volcano plot: GLM (unadjusted)
glm_disease_results %>%
  mutate(
    neg_log10_q = -log10(q_value),
    direction = case_when(
      q_value < 0.05 & estimate > 0 ~ "D006262-enriched",
      q_value < 0.05 & estimate < 0 ~ "D003924-enriched",
      TRUE ~ "Not significant"
    )
  ) %>%
  ggplot(aes(x = estimate,
             y = neg_log10_q,
             color = direction)) +
  geom_point(alpha = 0.6, size = 2) +
  scale_color_manual(
    values = c(
      "D003924-enriched" = "#3498DB",
      "D006262-enriched" = "#E74C3C",
      "Not significant" = "grey60"
    )
  ) +
  geom_hline(
    yintercept = -log10(0.05),
    linetype = "dashed",
    color = "grey40"
  ) +
  geom_vline(
    xintercept = 0,
    linetype = "dashed",
    color = "grey40"
  ) +
  labs(
    x = "GLM estimate (log10 relative abundance)",
    y = "-log10(q-value)",
    color = NULL,
    title = "GLM: Disease.MESH.ID effect"
  ) +
  theme_bw()
```

Compare the overall pattern with the Wilcoxon volcano plot, remembering the effect-size scales differ.



The next plot shows GLM effect size on the x-axis and orders taxa by q-value.

```{r}
# Bar chart of top significant taxa ordered by q-value (GLM)
bind_rows(
  glm_disease_results %>%
    filter(q_value < 0.05) %>%
    arrange(estimate) %>%
    head(10),

  glm_disease_results %>%
    filter(q_value < 0.05) %>%
    arrange(desc(estimate)) %>%
    head(10)
) %>%
  distinct() %>%
  mutate(
    label = Species,
    direction = ifelse(
      estimate > 0,
      "D006262-enriched",
      "D003924-enriched"
    )
  ) %>%
  ggplot(
    aes(
      x = reorder(label, -q_value),
      y = estimate,
      fill = direction
    )
  ) +
  geom_col() +
  coord_flip() +
  scale_fill_manual(
    values = c(
      "D003924-enriched" = "#E74C3C",
      "D006262-enriched" = "#3498DB"
    )
  ) +
  labs(
    x = NULL,
    y = "GLM estimate (log10 relative abundance)",
    fill = NULL,
    title = "Top differentially abundant species (GLM)"
  ) +
  theme_bw()
```
Dette passer meget godt med hvad vi så for wilcoxon. 


Pca der finder variance
og RDA med metadata


# Adjusting the linear model for age
Hvilke taxa er associeret med T2D efter justering for alder?
Når vi sammenligner health status kan vi ikke vide om det skyldes 
```{r}
glm_disease_age_adjusted <- dat_rel %>%
  group_by(taxon, Genus, Species) %>%
  group_modify(~ {
    fit <- glm(
      log10(rel_abund + 1e-6) ~ Disease.MESH.ID + Host.age,
      data = .x,
      family = gaussian()
    )

    broom::tidy(fit)
  }) %>%
  ungroup() %>%
  filter(grepl("Disease.MESH.ID", term)) %>%
  mutate(
    q_value = p.adjust(p.value, method = "BH"),
    fold_change = 10^estimate
  )
```


```{r}
# De 10 taxa mest berigede hos raske efter justering for alder
glm_adj_D006262_enriched <- glm_disease_age_adjusted %>%
  select(
    taxon, Genus, Species,
    estimate, fold_change,
    std.error, statistic,
    p.value, q_value
  ) %>%
  arrange(fold_change) %>%
  head(10)

glm_adj_D006262_enriched

#Her kan man lige sortere så man kun får de signifikante

glm_adj_D006262_enriched_significant <- glm_disease_age_adjusted %>%
  filter(q_value < 0.05) %>%
  arrange(estimate) %>%
  head(10)

glm_adj_D006262_enriched_significant
```


```{r}
# De 10 taxa mest berigede hos T2D efter justering for alder
glm_adj_D003924_enriched <- glm_disease_age_adjusted %>%
  select(
    taxon, Genus, Species,
    estimate, fold_change,
    std.error, statistic,
    p.value, q_value
  ) %>%
  arrange(desc(fold_change)) %>%
  head(10)

glm_adj_D003924_enriched


#Her kan man lige sortere så man kun får de signifikante

glm_adj_D003924_enriched_significant <- glm_disease_age_adjusted %>%
  filter(q_value < 0.05) %>%
  arrange(desc(estimate)) %>%
  head(10)

glm_adj_D003924_enriched_significant
```
Det bliver det samme taxa for både syge og raske fordi: 
Der er kun én (eller meget få) signifikante taxa efter FDR-korrektion. Og jeg sorterer først efter at have filtreret til de signifikante taxa.
Hvis der kun er én signifikant taxon: giver én række, og så er det ligegyldigt om du sorterer stigende eller faldende.

Så jeg laver lige en der kun vælger estimates som er over eller under 0 alt efter om det skal være enriched i t2d eller raske:



Estimate større end 0 er enriched hos de raske. Estimate under 0 er enriched hos de syge. 

```{r}
# Volcano plot: GLM adjusted for age
glm_disease_age_adjusted %>%
  mutate(
    neg_log10_q = -log10(q_value),
    direction = case_when(
      q_value < 0.05 & estimate > 0 ~ "D006262-enriched",
      q_value < 0.05 & estimate < 0 ~ "D003924-enriched",
      TRUE ~ "Not significant"
    )
  ) %>%
  ggplot(
    aes(
      x = estimate,
      y = neg_log10_q,
      color = direction
    )
  ) +
  geom_point(alpha = 0.6, size = 2) +
  scale_color_manual(
    values = c(
      "D003924-enriched" = "#E74C3C",
      "D006262-enriched" = "#3498DB",
      "Not significant" = "grey60"
    )
  ) +
  geom_hline(
    yintercept = -log10(0.05),
    linetype = "dashed",
    color = "grey40"
  ) +
  geom_vline(
    xintercept = 0,
    linetype = "dashed",
    color = "grey40"
  ) +
  labs(
    x = "GLM estimate (log10 relative abundance, adjusted for age)",
    y = "-log10(q-value)",
    color = NULL,
    title = "Disease effect adjusted for age"
  ) +
  theme_bw()
```


# beregner gennemsnitsalderen i de to grupper rask/T2D
```{r}
meta_rel %>%
  mutate(Host.age = as.numeric(Host.age)) %>%
  group_by(Disease.MESH.ID) %>%
  summarise(
    mean_age = mean(Host.age),
    median_age = median(Host.age),
    sd_age = sd(Host.age),
    .groups = "drop"
  )

#tester om de to grupper har samme alder:
wilcox.test(
  as.numeric(Host.age) ~ Disease.MESH.ID,
  data = meta_rel
)
```
Compare this to the unadjusted GLM volcano to see which taxa move after adjustment.


The next plot shows adjusted GLM effect size on the x-axis and orders taxa by q-value.
```{r}
# Bar chart of top significant taxa ordered by q-value
# (Disease effect adjusted for age)

bind_rows(
  glm_disease_age_adjusted %>%
    filter(q_value < 0.05) %>%
    arrange(estimate) %>%
    head(10),

  glm_disease_age_adjusted %>%
    filter(q_value < 0.05) %>%
    arrange(desc(estimate)) %>%
    head(10)
) %>%
  distinct() %>%
  mutate(
    label = Species,
    direction = ifelse(
      estimate > 0,
      "D006262-enriched",
      "D003924-enriched"
    )
  ) %>%
  ggplot(
    aes(
      x = reorder(label, -q_value),
      y = estimate,
      fill = direction
    )
  ) +
  geom_col() +
  coord_flip() +
  scale_fill_manual(
    values = c(
      "D003924-enriched" = "#E74C3C",
      "D006262-enriched" = "#3498DB"
    )
  ) +
  labs(
    x = NULL,
    y = "GLM estimate adjusted for age (log10 relative abundance)",
    fill = NULL,
    title = "Top differentially abundant taxa (disease effect adjusted for age)"
  ) +
  theme_bw()
```



## Compositional analysis with CLR transformation

Transform counts with CLR before fitting the adjusted model on a compositional scale.

```{r}
ps_clr <- transform_sample_counts(pylsq, function(x) {
  x <- x + 1e-9
  log(x) - mean(log(x)) #tilføjer pseudocounts til alle abundanser
})
otu_clr <- as(otu_table(ps_clr), "matrix") %>% t() %>% as.data.frame()
meta_clr <- as(sample_data(ps_clr), "matrix") %>% as.data.frame()
tax_clr <- as(tax_table(ps_clr), "matrix") %>% as.data.frame()
```

CLR-værdien fortæller:
Hvor stor er taxonens abundans relativt til gennemsnittet af alle taxa i samme prøve?
Så:
positiv CLR = højere end gennemsnittet
negativ CLR = lavere end gennemsnittet
0 = præcis gennemsnittet


The chunk below reshapes CLR values into the long table `dat_clr`.
```{r}
dat_clr <- otu_clr %>%
  rownames_to_column("sample_id") %>%
  pivot_longer(-sample_id, names_to = "taxon", values_to = "clr") %>%
  left_join(meta_clr %>% as("data.frame") %>% rownames_to_column("sample_id"), by = "sample_id") %>%
  left_join(tax_clr %>% rownames_to_column("taxon"), by = "taxon")
```
Fit one adjusted linear model per taxon using CLR values as the response.


Tester sygdomseffekten med CLR:
```{r}
clr_disease_results <- dat_clr %>%
  group_by(taxon, Genus, Species) %>%
  group_modify(~ {
    fit <- lm(
      clr ~ Disease.MESH.ID,
      data = .x
    )

    broom::tidy(fit)
  }) %>%
  ungroup() %>%
  filter(grepl("Disease.MESH.ID", term)) %>%
  mutate(
    q_value = p.adjust(p.value, method = "BH")
  )
```
Positive CLR estimates indicate healthy enrichment relative to the community geometric mean; negative estimates indicate T2D enrichment.
positiv estimate → taxonet er relativt mere abundant hos raske
negativ estimate → taxonet er relativt mere abundant hos T2D


```{r}
# De 10 taxa mest berigede hos T2D 
clr_D003924_enriched <- clr_disease_results %>%
  select(
    taxon,
    Genus,
    Species,
    estimate,
    std.error,
    statistic,
    p.value,
    q_value
  ) %>%
  arrange(estimate) %>%
  head(10)

clr_D003924_enriched

clr_D003924_enriched_significant <- clr_disease_results %>%
  filter(q_value < 0.05) %>%
  arrange(estimate) %>%
  head(10)

clr_D003924_enriched_significant
```

```{r}
# De 10 taxa mest berigede hos raske
clr_D006262_enriched <- clr_disease_results %>%
  select(
    taxon,
    Genus,
    Species,
    estimate,
    std.error,
    statistic,
    p.value,
    q_value
  ) %>%
  arrange(desc(estimate)) %>%
  head(10)

clr_D006262_enriched

clr_D006262_enriched_significant <- clr_disease_results %>%
  filter(q_value < 0.05) %>%
  arrange(desc(estimate)) %>%
  head(10)

clr_D006262_enriched_significant
```


```{r}
#Her sorteres de lige helt rigtigt så vi ikke bare har alle de signifikante men alle dem der har estimate over eller under 0 alt efter sygdomsstatus
clr_D003924_enriched_significant <- clr_disease_results %>%
  filter(
    q_value < 0.05,
    estimate < 0
  ) %>%
  arrange(estimate)
clr_D003924_enriched_significant

clr_D006262_enriched_significant <- clr_disease_results %>%
  filter(
    q_value < 0.05,
    estimate > 0
  ) %>%
  arrange(desc(estimate))
clr_D006262_enriched_significant
```


```{r}
# Volcano plot: CLR-based linear model

clr_disease_results %>%
  mutate(
    neg_log10_q = -log10(q_value),
    direction = case_when(
      q_value < 0.05 & estimate > 0 ~ "D006262-enriched",
      q_value < 0.05 & estimate < 0 ~ "D003924-enriched",
      TRUE ~ "Not significant"
    )
  ) %>%
  ggplot(
    aes(
      x = estimate,
      y = neg_log10_q,
      color = direction
    )
  ) +
  geom_point(alpha = 0.6, size = 2) +
  scale_color_manual(
    values = c(
      "D003924-enriched" = "#E74C3C",
      "D006262-enriched" = "#3498DB",
      "Not significant" = "grey60"
    )
  ) +
  geom_hline(
    yintercept = -log10(0.05),
    linetype = "dashed",
    color = "grey40"
  ) +
  geom_vline(
    xintercept = 0,
    linetype = "dashed",
    color = "grey40"
  ) +
  labs(
    x = "CLR estimate (disease effect)",
    y = "-log10(q-value)",
    color = NULL,
    title = "Compositional analysis (CLR): disease effect"
  ) +
  theme_bw()

# Volcano plot for CLR-baseret lineær model
# Positivt estimat = højere CLR hos raske (D006262)
# Negativt estimat = højere CLR hos T2D (D003924)
# Punkter over den vandrette linje har q < 0.05
# Rød = T2D-enriched, blå = healthy-enriched
```



## Compare differential abundance methods

The chunk below joins effect estimates and q-values from all methods.


```{r}
comparison_results <- wilcox_results %>%
  select(
    taxon,
    Genus,
    Species,
    wilcox_log2fc = log2_fc,
    wilcox_q = q_value
  ) %>%
  left_join(
    glm_disease_results %>%
      select(
        taxon,
        glm_estimate = estimate,
        glm_q = q_value
      ),
    by = "taxon"
  ) %>%
  left_join(
    glm_disease_age_adjusted %>%
      select(
        taxon,
        glm_adj_estimate = estimate,
        glm_adj_q = q_value
      ),
    by = "taxon"
  ) %>%
  left_join(
    clr_disease_results %>%
      select(
        taxon,
        clr_estimate = estimate,
        clr_q = q_value
      ),
    by = "taxon"
  )
```
First, count how many taxa each method detects at `q < 0.05`.

```{r}
# Significant taxa per method (q < 0.05)
sig_summary <- tibble(
  method = c("Wilcoxon", "GLM", "GLM adjusted", "CLR"),
  n_significant = c(
    sum(wilcox_results$q_value < 0.05, na.rm = TRUE),
    sum(glm_disease_results$q_value < 0.05, na.rm = TRUE),
    sum(glm_disease_age_adjusted$q_value < 0.05, na.rm = TRUE),
    sum(clr_disease_results$q_value < 0.05, na.rm = TRUE)
  )
)

sig_summary
```
Large differences in this count show that method choice affects the result set.

Next, identify taxa significant in all four methods.


```{r}
# Taxa significant in all four methods

all_methods_sig <- comparison_results %>%
  filter(
    wilcox_q < 0.05,
    glm_q < 0.05,
    glm_adj_q < 0.05,
    clr_q < 0.05
  ) %>%
  select(
    Genus,
    Species,
    wilcox_q,
    glm_q,
    glm_adj_q,
    clr_q
  ) %>%
  arrange(wilcox_q)

all_methods_sig
```
These taxa are the strongest consensus candidates. Use [13. How to Read the Practical Results][wiki-read-results] for the interpretation checklist.


The next scatter plot tests whether age adjustment changes the sygdoms-effect estimates.
```{r}
comparison_results %>%
  ggplot(
    aes(
      x = glm_estimate,
      y = glm_adj_estimate
    )
  ) +
  geom_point(alpha = 0.5) +
  geom_abline(
    slope = 1,
    intercept = 0,
    linetype = "dashed",
    color = "red"
  ) +
  labs(
    x = "Disease effect (unadjusted GLM)",
    y = "Disease effect (age-adjusted GLM)",
    title = "Impact of age adjustment on disease effect estimates"
  ) +
  theme_bw()
```
Hvis punkterne ligger tæt på den røde linje, betyder det:

Aldersjustering ændrer næsten ikke resultaterne. Dog vil jeg sige at prikkerne ligger ret langt fra diagonalen. 

Points far from the diagonal are taxa whose age effect changes after adjusting for status.

The next scatter plot compares adjusted GLM and CLR effect sizes.

```{r}
# Effect size comparison: GLM vs CLR

comparison_results %>%
  ggplot(
    aes(
      x = glm_estimate,
      y = clr_estimate
    )
  ) +
  geom_point(alpha = 0.5) +
  geom_smooth(
    method = "lm",
    se = FALSE,
    color = "blue"
  ) +
  geom_hline(
    yintercept = 0,
    linetype = "dashed"
  ) +
  geom_vline(
    xintercept = 0,
    linetype = "dashed"
  ) +
  labs(
    x = "GLM estimate (log10 relative abundance)",
    y = "CLR estimate",
    title = "GLM vs compositional (CLR) effect sizes"
  ) +
  theme_bw()
```
Outliers are taxa where compositional correction most changes the inferred effect.

Så hvis punkterne ligger langs den blå regressionslinje, betyder det: Taxa der er højere hos raske i GLM er også højere hos raske i CLR.
Hvis punkterne ligger langt fra linjen, betyder det, at de to metoder ikke er enige om effektstørrelsen for de pågældende taxa.

Hvis de to modeller er uenige skyldes det nok kompositionalitet. CLR tager højde for, at mikrobiomdata er kompositionelle.

Nogle taxa ser derfor stærkt associerede ud i relative abundanser, men ikke efter CLR-transformation.



The next plot counts how many methods support each taxon.
```{r}
# Q-value concordance across all methods
comparison_results %>%
  mutate(
    sig_wilcox  = wilcox_q  < 0.05,
    sig_glm     = glm_q     < 0.05,
    sig_glm_adj = glm_adj_q < 0.05,
    sig_clr     = clr_q     < 0.05,
    n_methods_significant = sig_wilcox + sig_glm + sig_glm_adj + sig_clr
  ) %>%
  count(n_methods_significant) %>%
  filter(!is.na(n_methods_significant)) %>% 
  ggplot(aes(x = factor(n_methods_significant), y = n)) +
    geom_col(fill = "steelblue") +
    labs(
      x = "Number of methods detecting significance (q < 0.05)",
      y = "Number of taxa",
      title = "Concordance of significance across methods"
    ) +
    theme_bw()
```

Use this distribution to separate broad agreement from method-specific detections.


The heatmap below shows q-value strength and direction for taxa significant in at least one method.
```{r}
# Significance heatmap with directionality

heatmap_data <- comparison_results %>%
  filter(
    wilcox_q < 0.05 |
    glm_q < 0.05 |
    glm_adj_q < 0.05 |
    clr_q < 0.05
  ) %>%
  mutate(label = Species) %>%
  select(
    label,
    wilcox_q,
    glm_q,
    glm_adj_q,
    clr_q,
    wilcox_log2fc,
    glm_estimate,
    glm_adj_estimate,
    clr_estimate
  ) %>%
  pivot_longer(
    cols = c(wilcox_q, glm_q, glm_adj_q, clr_q),
    names_to = "method",
    values_to = "q_value"
  ) %>%
  mutate(
    direction = case_when(
      method == "wilcox_q"  ~ wilcox_log2fc,
      method == "glm_q"     ~ -glm_estimate,
      method == "glm_adj_q" ~ -glm_adj_estimate,
      method == "clr_q"     ~ -clr_estimate
    ),

    signed_neg_log10_q =
      sign(direction) *
      pmin(-log10(q_value), 10),

    method = factor(
      method,
      levels = c(
        "wilcox_q",
        "glm_q",
        "glm_adj_q",
        "clr_q"
      ),
      labels = c(
        "Wilcoxon",
        "GLM",
        "GLM adjusted",
        "CLR"
      )
    )
  )
taxon_order <- heatmap_data %>%
  group_by(label) %>%
  summarise(
    mean_signed = mean(signed_neg_log10_q, na.rm = TRUE),
    .groups = "drop"
  ) %>%
  arrange(mean_signed) %>%
  pull(label)

heatmap_data %>%
  mutate(label = factor(label, levels = taxon_order)) %>%
  ggplot(
    aes(
      x = method,
      y = label,
      fill = signed_neg_log10_q
    )
  ) +
  geom_tile(color = "white", linewidth = 0.5) +
  geom_text(
    aes(label = ifelse(q_value < 0.05, "*", "")),
    color = "black",
    size = 3
  ) +
  scale_fill_gradient2(
    low = "#3498DB",
    mid = "white",
    high = "#C0392B",
    midpoint = 0,
    limits = c(-10, 10),
    name = "Signed\n-log10(q)",
    breaks = c(-10, -5, 0, 5, 10),
    labels = c(
      "-10\n(healthy)",
      "-5",
      "0",
      "5",
      "10\n(T2D)"
    )
  ) +
  labs(
    x = "Method",
    y = "Taxon",
    title = "Significance and directionality across methods",
    subtitle = "Blue = healthy-enriched, Red = T2D-enriched"
  ) +
  theme_bw() +
  theme(
    axis.text.y = element_text(size = 7)
  )
```

Rows with consistent colour and stars across methods are the most stable findings.

The final method-comparison plot checks whether Wilcoxon and CLR agree on direction.

```{r}
# Cross-method effect size agreement: Wilcoxon log2FC vs CLR estimate
comparison_results %>%
  mutate(
    sig_category = case_when(
      wilcox_q < 0.05 & clr_q < 0.05 ~ "Both significant",
      wilcox_q < 0.05               ~ "Wilcoxon only",
      clr_q < 0.05                  ~ "CLR only",
      TRUE                          ~ "Not significant"
    )
  ) %>%
  ggplot(aes(x = wilcox_log2fc, y = clr_estimate, color = sig_category)) +
    geom_point(alpha = 0.6, size = 2) +
    scale_color_manual(values = c(
      "Both significant" = "#E74C3C",
      "Wilcoxon only"    = "#E67E22",
      "CLR only"         = "#3498DB",
      "Not significant"  = "grey70"
    )) +
    geom_hline(yintercept = 0, linetype = "dashed", color = "grey40") +
    geom_vline(xintercept = 0, linetype = "dashed", color = "grey40") +
    labs(x = "Wilcoxon log2 fold change (adult vs infant)",
         y = "CLR estimate (adult vs infant)",
         color = NULL,
         title = "Effect size agreement: Wilcoxon vs CLR") +
    theme_bw()
```
Same-sign points indicate agreement between the simplest and most compositionally aware univariate methods.


#Multivariate statistics

These sections analyse all taxa jointly on the CLR scale. PCA is unconstrained; RDA is constrained by metadata.
The second statistical block stops treating taxa as isolated response variables. Instead, each sample is represented by its whole gut community profile: one row per sample and one column per taxon.

PCA spørger: What are the strongest overall community gradients? og bruger ikke metadata til at bygge akser

RDA spørger: How much community structure is explained by selected predictors? og bruger metadata til at bygge akser

## PCA of CLR-transformed profiles
Build a CLR matrix and inspect the largest unconstrained community gradients.

```{r}
# CLR-matrix til PCA
clr_mat <- dat_clr %>%
  select(sample_id, taxon, clr) %>%
  pivot_wider(
    names_from = taxon,
    values_from = clr
  ) %>%
  column_to_rownames("sample_id") %>%
  as.matrix()

# Metadata i samme rækkefølge som matrixen
clr_meta <- meta_clr[rownames(clr_mat), ] %>%
  as.data.frame()

# PCA
clr_pca <- prcomp(
  clr_mat,
  center = TRUE,
  scale. = FALSE
)

# PCA scores
pca_scores <- as.data.frame(clr_pca$x[, 1:2]) %>%
  rownames_to_column("sample_id") %>%
  left_join(
    clr_meta %>%
      rownames_to_column("sample_id"),
    by = "sample_id"
  )

# Varians forklaret
pca_var <- round(
  100 * clr_pca$sdev^2 /
    sum(clr_pca$sdev^2),
  1
)

# PCA plot
pca_scores %>%
  ggplot(
    aes(
      x = PC1,
      y = PC2,
      color = Disease.MESH.ID
    )
  ) +
  geom_point(
    size = 3,
    alpha = 0.85
  ) +
  scale_color_manual(
    values = c(
      "D003924" = "#E74C3C",
      "D006262" = "#3498DB"
    )
  ) +
  labs(
    x = paste0("PC1 (", pca_var[1], "%)"),
    y = paste0("PC2 (", pca_var[2], "%)"),
    color = "Disease status",
    title = "PCA of CLR-transformed microbiome profiles"
  ) +
  theme_bw()
```

Use PCA to see whether age or health status align with the strongest overall community gradients. it does not really

## Constrained ordination with RDA

Details: [12. Constrained Ordination with RDA][wiki-rda]. Fit an RDA on the CLR matrix constrained by age and gender.

DETTE PLOT KUNNE JO OGSÅ VÆRE FEDT AT LAVE HVOR DE ANDRE PROJEKTER OGSÅ VAR MED
```{r}
rda_disease_age <- rda(
  clr_mat ~ Disease.MESH.ID + Host.age,
  data = clr_meta
)
```

Use permutation ANOVA to test the constrained model and each predictor.
```{r}
anova(rda_disease_age, permutations = 999)
anova(rda_disease_age, by = "term", permutations = 999)
```

A significant sygdoms term supports a community-level sygdoms effect after accounting for age

Extract RDA1 taxon scores to rank the taxa driving the primary constrained axis.
```{r}
rda_site_scores_raw <- scores(
  rda_disease_age,
  display = "sites"
)

rda1_sign <- ifelse(
  mean(
    rda_site_scores_raw[
      clr_meta$Disease.MESH.ID == "D006262",
      "RDA1"
    ],
    na.rm = TRUE
  ) >=
  mean(
    rda_site_scores_raw[
      clr_meta$Disease.MESH.ID == "D003924",
      "RDA1"
    ],
    na.rm = TRUE
  ),
  1,
  -1
)

taxon_scores <- scores(
  rda_disease_age,
  display = "species"
)[,1] * rda1_sign

rda_taxa <- tibble(
  taxon = names(taxon_scores),
  rda1_loading = taxon_scores
) %>%
  arrange(desc(abs(rda1_loading)))
```

positiv rda1_loading → associeret med D006262 (raske)
negativ rda1_loading → associeret med D003924 (T2D)

The `rda_taxa` table ranks taxa by absolute loading magnitude.

The biplot below shows samples, predictors and the top RDA1 taxa in the same constrained ordination space.
```{r}

class(clr_meta$Host.age)
clr_meta$Host.age <- as.numeric(as.character(clr_meta$Host.age))
rda_disease_age <- rda(
  clr_mat ~ Disease.MESH.ID + Host.age,
  data = clr_meta
)


# Varians forklaret af RDA-akserne
eig <- rda_disease_age$CCA$eig

pct1 <- round(
  eig[1] / rda_disease_age$tot.chi * 100,
  1
)

pct2 <- round(
  eig[2] / rda_disease_age$tot.chi * 100,
  1
)

# Sample scores
site_scores <- scores(
  rda_disease_age,
  display = "sites"
) %>%
  as.data.frame() %>%
  mutate(
    RDA1 = RDA1 * rda1_sign
  ) %>%
  rownames_to_column("sample_id") %>%
  left_join(
    clr_meta %>%
      rownames_to_column("sample_id"),
    by = "sample_id"
  )

# Constraining variable arrows
biplot_scores <- scores(
  rda_disease_age,
  display = "bp"
) %>%
  as.data.frame() %>%
  mutate(
    RDA1 = RDA1 * rda1_sign
  ) %>%
  rownames_to_column("variable")

# Top taxa loadings
top_species_scores <- scores(
  rda_disease_age,
  display = "species"
) %>%
  as.data.frame() %>%
  mutate(
    RDA1 = RDA1 * rda1_sign
  ) %>%
  rownames_to_column("taxon") %>%
  inner_join(
    rda_taxa %>% head(5),
    by = "taxon"
  ) %>%
  left_join(
    tax_clr %>%
      rownames_to_column("taxon"),
    by = "taxon"
  ) %>%
  mutate(
    label = Species
  )

# Skaler pile
site_range <- max(
  abs(
    c(
      site_scores$RDA1,
      site_scores$RDA2
    )
  )
)

arrow_scale <- site_range * 0.8 /
  max(
    sqrt(
      biplot_scores$RDA1^2 +
      biplot_scores$RDA2^2
    )
  )

species_scale <- site_range * 0.6 /
  max(
    sqrt(
      top_species_scores$RDA1^2 +
      top_species_scores$RDA2^2
    )
  )

biplot_scores <- biplot_scores %>%
  mutate(
    RDA1 = RDA1 * arrow_scale,
    RDA2 = RDA2 * arrow_scale
  )

top_species_scores <- top_species_scores %>%
  mutate(
    RDA1 = RDA1 * species_scale,
    RDA2 = RDA2 * species_scale
  )

# RDA biplot
ggplot() +

  geom_point(
    data = site_scores,
    aes(
      x = RDA1,
      y = RDA2,
      color = Disease.MESH.ID
    ),
    size = 3,
    alpha = 0.85
  ) +

  geom_segment(
    data = top_species_scores,
    aes(
      x = 0,
      y = 0,
      xend = RDA1,
      yend = RDA2
    ),
    arrow = arrow(length = unit(0.15, "cm")),
    color = "grey70",
    linewidth = 0.5
  ) +

  geom_text(
    data = top_species_scores,
    aes(
      x = RDA1 * 1.15,
      y = RDA2 * 1.15,
      label = label
    ),
    size = 2.5,
    color = "grey50"
  ) +

  geom_segment(
    data = biplot_scores,
    aes(
      x = 0,
      y = 0,
      xend = RDA1,
      yend = RDA2
    ),
    arrow = arrow(length = unit(0.25, "cm")),
    color = "black",
    linewidth = 1
  ) +

  geom_text(
    data = biplot_scores,
    aes(
      x = RDA1 * 1.15,
      y = RDA2 * 1.15,
      label = variable
    ),
    size = 3.5,
    fontface = "bold",
    color = "black"
  ) +

  scale_color_manual(
    values = c(
      "D003924" = "#E74C3C",
      "D006262" = "#3498DB"
    )
  ) +

  labs(
    x = paste0(
      "RDA1 (",
      pct1,
      "% of total variance)"
    ),
    y = paste0(
      "RDA2 (",
      pct2,
      "% of total variance)"
    ),
    color = "Disease status",
    title = "RDA biplot: microbiome constrained by disease status and age"
  ) +

  theme_bw()


```
lorteplot

The final plot ranks the strongest RDA1 taxon loadings directly.

```{r}
rda_taxa %>%
  head(20) %>%
  left_join(
    tax_clr %>% rownames_to_column("taxon"),
    by = "taxon"
  ) %>%
  mutate(
    label = Species,
    direction = ifelse(
      rda1_loading > 0,
      "D006262-associated",
      "D003924-associated"
    )
  ) %>%
  ggplot(
    aes(
      x = reorder(label, rda1_loading),
      y = rda1_loading,
      fill = direction
    )
  ) +
  geom_col() +
  coord_flip() +
  scale_fill_manual(
    values = c(
      "D003924-associated" = "#E74C3C",
      "D006262-associated" = "#3498DB"
    )
  ) +
  labs(
    x = NULL,
    y = "RDA1 loading",
    fill = NULL,
    title = "Top 20 taxa by RDA1 loading magnitude"
  ) +
  theme_bw()
```


The final comparison links the multivariate RDA loadings to the CLR-based univariate age estimates.

```{r}
rda_clr_comparison <- rda_taxa %>%
  left_join(
    clr_disease_results %>%
      select(
        taxon,
        Genus,
        Species,
        clr_estimate = estimate,
        clr_q = q_value
      ),
    by = "taxon"
  ) %>%
  mutate(
    direction_agreement =
      sign(rda1_loading) == sign(clr_estimate),

    clr_result = case_when(
      clr_q < 0.05 & direction_agreement ~
        "CLR significant, same direction",

      clr_q < 0.05 ~
        "CLR significant, opposite direction",

      TRUE ~
        "CLR not significant"
    )
  )

rda_clr_comparison %>%
  ggplot(
    aes(
      x = clr_estimate,
      y = rda1_loading,
      color = clr_result
    )
  ) +
  geom_hline(
    yintercept = 0,
    linetype = "dashed",
    color = "grey40"
  ) +
  geom_vline(
    xintercept = 0,
    linetype = "dashed",
    color = "grey40"
  ) +
  geom_point(
    alpha = 0.65,
    size = 2
  ) +
  scale_color_manual(
    values = c(
      "CLR significant, same direction" = "#2E8B57",
      "CLR significant, opposite direction" = "#E67E22",
      "CLR not significant" = "grey70"
    )
  ) +
  labs(
    x = "CLR disease estimate",
    y = "RDA1 loading",
    color = NULL,
    title = "RDA loadings vs CLR disease effects"
  ) +
  theme_bw()
```
Points in the upper-right and lower-left quadrants agree in direction between RDA and CLR.

Øverste højre hjørne:
positiv CLR-estimate
positiv RDA-loading
begge metoder siger: associeret med raske (D006262)

Nederste venstre hjørne:
negativ CLR-estimate
negativ RDA-loading
begge metoder siger: associeret med T2D (D003924)

Øverste venstre eller nederste højre hjørne:
metoderne er uenige om retningen.

Hvis de fleste punkter ligger langs diagonalen fra nederst venstre til øverst højre, så fortæller det, at din multivariate RDA og dine univariate CLR-modeller peger på de samme taxa. Det er faktisk en ret stærk validering af resultaterne.


```{r}
rda_clr_comparison %>%
  arrange(desc(abs(rda1_loading))) %>%
  select(
    Genus,
    Species,
    rda1_loading,
    clr_estimate,
    clr_q,
    direction_agreement
  ) %>%
  head(20)
```
Den viser de 20 taxa med de største absolutte RDA-loadings: Altså de taxa som bidrager mest til separationen langs RDA1.
hvis roseburia er 0.72 betyder det at den er stærkt associeret med den positive side af RDA1, hvis positiv rda1 svarer til raske, så er roseburia associeret med raske
