---
title: "Mai_kopi"
output: html_document
---

```{r setup, include=FALSE}
knitr::opts_chunk$set(echo = TRUE, message = FALSE, warning = FALSE)

# Det rigtige root

knitr::opts_knit$set(root.dir = rprojroot::find_rstudio_root_file())
```
## Loading of required libraries

```{r}
library(phyloseq)
library(vegan)
library(dplyr)
library(tibble)
library(purrr)
library(stringr)
library(ggplot2)
library(ggh4x)
library(lme4)
library(lmerTest)
library(broom.mixed)
library(microbiome)
```


Loader species phyloseq object
```{r}
load("~/group-project-group-6/project/data/D003924_Diabetes_Mellitus,_T/species/phyloseq.RData")

#pylsq #Viser et overblik over phyloseq-objektet.

# sample_data(pylsq) #viser meta data for alle samples
rank_names(pylsq) #Viser hvilke taxonomiske niveauer der findes.
sample_variables(pylsq) #Viser navnene på metadata-kolonnerne.
```


Sortere så vi kun har kina
```{r}
ps_filtered <- subset_samples(
  pylsq,
  Project.ID == "PRJNA422434"
)
```



Forbereder data
```{r}
#For hvert sample er x vektoren med tællinger for alle taxa i prøven, dette dividere vi med summen så vi får relative abundanser
ps_rel <- transform_sample_counts(ps_filtered, function(x) x / sum(x))

#Henter OTU tabellen og konvertere til matrix, transponere og laver til dataframe:
otu_rel <- as(otu_table(ps_rel), "matrix") %>% t() %>% as.data.frame()

#udtrækker metadata for prøverne som dataframe
meta_rel <- as(sample_data(ps_rel), "matrix") %>% as.data.frame()

#udtrækker taksanomi tabellen som dataframe
tax_rel <- as(tax_table(ps_rel), "matrix") %>% as.data.frame()

```

Forbereder data
```{r}
#Tager OTU table og laver om til long format dataset
dat_rel <- otu_rel %>%
  rownames_to_column("sample_id") %>%
  pivot_longer(-sample_id, names_to = "taxon", values_to = "rel_abund") %>%
  
#tilføjer metadata
  left_join(meta_rel %>% as("data.frame") %>% rownames_to_column("sample_id"), by = "sample_id") %>%
  
#tilføjer taxonomi
  left_join(tax_rel %>% rownames_to_column("taxon"), by = "taxon")

#dat_rel er en samlet tabel med samples, taxon, dens relative abundans, metadata og taxonomiske niveauer. 
```





## Wilcoxon rank-sum test
This chunk runs one Wilcoxon test per taxon, compares T2D with healthy and adds a BH-adjusted `q_value`.
Altså den tager hvert taxa og ser om der er en signifikant forskel mellem grupperne.

```{r}
wilcox_results <- dat_rel %>%
  group_by(taxon, Genus, Species) %>%
  summarise(
    p_value = wilcox.test(
      rel_abund ~ Disease.MESH.ID,
      exact = FALSE
    )$p.value,

    mean_D003924 = mean(
      rel_abund[Disease.MESH.ID == "D003924"]
    ),

    mean_D006262 = mean(
      rel_abund[Disease.MESH.ID == "D006262"]
    ),

    log2_fc = log2(
      (mean_D003924 + 1e-6) /
      (mean_D006262 + 1e-6)
    ),

    .groups = "drop"
  ) %>%
  mutate(
    q_value = p.adjust(p_value, method = "BH")
  )
head(wilcox_results, 10)



```
Vi ser NaN fordi der nok er nogle taxa som er 0 i alle samples. Dvs. der er taxa tilstede i tabellen som ingen af samples har. Det kan fx være at disse taxa var tilstede i nogle af de andre projekter men nu er blevet filtreret fra. 

Positiv log2 fold change betyder at taxonet er enriched hos T2D
Negativ log2 fold change betyder at taxonet er enriched hos kontrol
log2 fold change beregnes: log2(mean T2D/ mean kontrol)

# Tager nu min wilcoxon tests og finder de 10 mest enriched taxa hos raske
```{r}
# Finder de 10 taxa, der er mest berigede hos raske (D006262)
# sammenlignet med T2D (D003924), baseret på log2 fold change.
wilcox_D006262_enriched <- wilcox_results %>%
  select(taxon, Genus, Species, mean_D003924, mean_D006262, log2_fc, p_value, q_value) %>%
  arrange(log2_fc) %>%
  head(10)

wilcox_D006262_enriched

# Finder de 10 taxa, der er mest berigede hos raske (D006262)
# og samtidig er signifikante efter BH-korrektion (q < 0.05).
wilcox_D006262_enriched_significant <- wilcox_results %>%
  filter(q_value < 0.05) %>%
  arrange(log2_fc) %>%
  head(10)

wilcox_D006262_enriched_significant
```

#Finder nu de 10 mest enriched taxa hos T2D
```{r}
wilcox_D003924_enriched <- wilcox_results %>%
  select(taxon, Genus, Species, mean_D003924, mean_D006262, log2_fc, p_value, q_value) %>%
  arrange(desc(log2_fc)) %>%
  head(10)

wilcox_D003924_enriched

# Finder de 10 taxa, der er mest berigede hos syge (D003924)
# og samtidig er signifikante efter BH-korrektion (q < 0.05).
wilcox_D003924_enriched_significant <- wilcox_results %>%
  filter(q_value < 0.05) %>%
  arrange(desc(log2_fc)) %>%
  head(10)

wilcox_D003924_enriched_significant
```





```{r}
# Volcano plot: Wilcoxon rank test
wilcox_results %>%
  mutate(
    neg_log10_q = -log10(q_value),
    direction = case_when(
      q_value < 0.05 & log2_fc > 0 ~ "D003924-enriched",
      q_value < 0.05 & log2_fc < 0 ~ "D006262-enriched",
      TRUE ~ "Not significant"
    )
  ) %>%
  ggplot(aes(x = log2_fc,
             y = neg_log10_q,
             color = direction)) +
  geom_point(alpha = 0.6, size = 2) +
  scale_color_manual(
    values = c(
      "D003924-enriched" = "#E74C3C",
      "D006262-enriched" = "#3498DB",
      "Not significant" = "grey60"
    )
  ) +
  geom_hline(
    yintercept = -log10(0.05),
    linetype = "dashed",
    color = "grey40"
  ) +
  geom_vline(
    xintercept = 0,
    linetype = "dashed",
    color = "grey40"
  ) +
  labs(
    x = "Log2 fold change (D003924 vs D006262)",
    y = "-log10(q-value)",
    color = NULL,
    title = "Differential abundance between Disease.MESH.ID groups"
  ) +
  theme_bw()
```
Hver prik er et taxa. 
Omdanner q-værdier til -log10, dvs. jo lavere q-værdi, jo højere ligger taxaet. 
Til venstre ser vi mere enriched hos raske, til højre er de mere enriched hos syge. 
Use the volcano plot to identify taxa that are both large-effect and statistically supported.



The next plot shows Wilcoxon effect size on the x-axis and orders taxa by q-value.
```{r}
# Bar chart of top significant taxa ordered by q-value (Wilcoxon)
bind_rows(
  wilcox_results %>%
    filter(q_value < 0.05) %>%
    arrange(log2_fc) %>%
    head(10),

  wilcox_results %>%
    filter(q_value < 0.05) %>%
    arrange(-log2_fc) %>%
    head(10)
) %>%
  distinct() %>%
  mutate(
    label = Species,
    direction = ifelse(
      log2_fc > 0,
      "D003924-enriched",
      "D006262-enriched"
    )
  ) %>%
  ggplot(
    aes(
      x = reorder(label, -q_value),
      y = log2_fc,
      fill = direction
    )
  ) +
  geom_col() +
  coord_flip() +
  scale_fill_manual(
    values = c(
      "D003924-enriched" = "#E74C3C",
      "D006262-enriched" = "#3498DB"
    )
  ) +
  labs(
    x = NULL,
    y = "Log2 fold change (D003924 vs D006262)",
    fill = NULL,
    title = "Top differentially abundant species"
  ) +
  theme_bw()
```


## Sickness status difference using log-transformed linear models

Denne kode laver en lineær model (GLM med gaussian-fordeling) for hver taxon for at undersøge, om abundansen er associeret med sygdomsstatus.

I modsætning til din Wilcoxon-analyse er dette en parametrisk model, som arbejder på log-transformerede abundanser.

```{r}
glm_disease_results <- dat_rel %>%
  group_by(taxon, Genus, Species) %>%
  group_modify(~ {
    fit <- glm( #fitter en model for hvert taxa
      log10(rel_abund + 1e-6) ~ Disease.MESH.ID, #tilføjer 10^-6 som pseudocount
      data = .x,
      family = gaussian()
    )

    broom::tidy(fit)
  }) %>%
  ungroup() %>%
  filter(grepl("Disease.MESH.ID", term)) %>%
  mutate(
    q_value = p.adjust(p.value, method = "BH"),
    fold_change = 10^estimate
  )
```




```{r}
glm_D006262_enriched <- glm_disease_results %>%
  select(taxon, Genus, Species, estimate, fold_change, std.error, statistic, p.value, q_value
  ) %>%
  arrange(fold_change) %>%
  head(10)

glm_D006262_enriched


# Finder de 10 taxa, der er mest berigede hos raske (D006262)
# blandt de taxa, der er signifikante efter BH-korrektion.
glm_D006262_enriched_significant <- glm_disease_results %>%
  filter(q_value < 0.05) %>%
  arrange(fold_change) %>%
  head(10)

glm_D006262_enriched_significant
```



```{r}
glm_D003924_enriched <- glm_disease_results %>%
  select(taxon, Genus, Species, estimate, fold_change, std.error, statistic, p.value, q_value
  ) %>%
  arrange(desc(fold_change)) %>%
  head(10)

glm_D003924_enriched

# Finder de 10 taxa, der er mest berigede hos syge (D003924)
# blandt de taxa, der er signifikante efter BH-korrektion.
glm_D003924_enriched_significant <- glm_disease_results %>%
  filter(q_value < 0.05) %>%
  arrange(desc(fold_change)) %>%
  head(10)

glm_D003924_enriched_significant

```

The GLM volcano plot uses the model estimate as the effect-size axis.

```{r}
# Volcano plot: GLM (unadjusted)
glm_disease_results %>%
  mutate(
    neg_log10_q = -log10(q_value),
    direction = case_when(
      q_value < 0.05 & estimate > 0 ~ "D006262-enriched",
      q_value < 0.05 & estimate < 0 ~ "D003924-enriched",
      TRUE ~ "Not significant"
    )
  ) %>%
  ggplot(aes(x = estimate,
             y = neg_log10_q,
             color = direction)) +
  geom_point(alpha = 0.6, size = 2) +
  scale_color_manual(
    values = c(
      "D003924-enriched" = "#3498DB",
      "D006262-enriched" = "#E74C3C",
      "Not significant" = "grey60"
    )
  ) +
  geom_hline(
    yintercept = -log10(0.05),
    linetype = "dashed",
    color = "grey40"
  ) +
  geom_vline(
    xintercept = 0,
    linetype = "dashed",
    color = "grey40"
  ) +
  labs(
    x = "GLM estimate (log10 relative abundance)",
    y = "-log10(q-value)",
    color = NULL,
    title = "GLM: Disease.MESH.ID effect"
  ) +
  theme_bw()
```

Compare the overall pattern with the Wilcoxon volcano plot, remembering the effect-size scales differ.



The next plot shows GLM effect size on the x-axis and orders taxa by q-value.

```{r}
# Bar chart of top significant taxa ordered by q-value (GLM)
bind_rows(
  glm_disease_results %>%
    filter(q_value < 0.05) %>%
    arrange(estimate) %>%
    head(10),

  glm_disease_results %>%
    filter(q_value < 0.05) %>%
    arrange(desc(estimate)) %>%
    head(10)
) %>%
  distinct() %>%
  mutate(
    label = Species,
    direction = ifelse(
      estimate > 0,
      "D006262-enriched",
      "D003924-enriched"
    )
  ) %>%
  ggplot(
    aes(
      x = reorder(label, -q_value),
      y = estimate,
      fill = direction
    )
  ) +
  geom_col() +
  coord_flip() +
  scale_fill_manual(
    values = c(
      "D003924-enriched" = "#E74C3C",
      "D006262-enriched" = "#3498DB"
    )
  ) +
  labs(
    x = NULL,
    y = "GLM estimate (log10 relative abundance)",
    fill = NULL,
    title = "Top differentially abundant species (GLM)"
  ) +
  theme_bw()
```
Dette passer meget godt med hvad vi så for wilcoxon. 


Pca der finder variance
og RDA med metadata


# Adjusting the linear model for age
Hvilke taxa er associeret med T2D efter justering for alder?
Når vi sammenligner health status kan vi ikke vide om det skyldes 
```{r}
glm_disease_age_adjusted <- dat_rel %>%
  group_by(taxon, Genus, Species) %>%
  group_modify(~ {
    fit <- glm(
      log10(rel_abund + 1e-6) ~ Disease.MESH.ID + Host.age,
      data = .x,
      family = gaussian()
    )

    broom::tidy(fit)
  }) %>%
  ungroup() %>%
  filter(grepl("Disease.MESH.ID", term)) %>%
  mutate(
    q_value = p.adjust(p.value, method = "BH"),
    fold_change = 10^estimate
  )
```


```{r}
# De 10 taxa mest berigede hos raske efter justering for alder
glm_adj_D006262_enriched <- glm_disease_age_adjusted %>%
  select(
    taxon, Genus, Species,
    estimate, fold_change,
    std.error, statistic,
    p.value, q_value
  ) %>%
  arrange(fold_change) %>%
  head(10)

glm_adj_D006262_enriched
```


```{r}
# De 10 taxa mest berigede hos T2D efter justering for alder
glm_adj_D003924_enriched <- glm_disease_age_adjusted %>%
  select(
    taxon, Genus, Species,
    estimate, fold_change,
    std.error, statistic,
    p.value, q_value
  ) %>%
  arrange(desc(fold_change)) %>%
  head(10)

glm_adj_D003924_enriched

```
Estimate større end 0 er enriched hos de raske. Estimate under 0 er enriched hos de syge. 

```{r}
# Volcano plot: GLM adjusted for age
glm_disease_age_adjusted %>%
  mutate(
    neg_log10_q = -log10(q_value),
    direction = case_when(
      q_value < 0.05 & estimate > 0 ~ "D006262-enriched",
      q_value < 0.05 & estimate < 0 ~ "D003924-enriched",
      TRUE ~ "Not significant"
    )
  ) %>%
  ggplot(
    aes(
      x = estimate,
      y = neg_log10_q,
      color = direction
    )
  ) +
  geom_point(alpha = 0.6, size = 2) +
  scale_color_manual(
    values = c(
      "D003924-enriched" = "#E74C3C",
      "D006262-enriched" = "#3498DB",
      "Not significant" = "grey60"
    )
  ) +
  geom_hline(
    yintercept = -log10(0.05),
    linetype = "dashed",
    color = "grey40"
  ) +
  geom_vline(
    xintercept = 0,
    linetype = "dashed",
    color = "grey40"
  ) +
  labs(
    x = "GLM estimate (log10 relative abundance, adjusted for age)",
    y = "-log10(q-value)",
    color = NULL,
    title = "Disease effect adjusted for age"
  ) +
  theme_bw()
```


# beregner gennemsnitsalderen i de to grupper rask/T2D
```{r}
meta_rel %>%
  mutate(Host.age = as.numeric(Host.age)) %>%
  group_by(Disease.MESH.ID) %>%
  summarise(
    mean_age = mean(Host.age),
    median_age = median(Host.age),
    sd_age = sd(Host.age),
    .groups = "drop"
  )

#tester om de to grupper har samme alder:
wilcox.test(
  as.numeric(Host.age) ~ Disease.MESH.ID,
  data = meta_rel
)
```
Compare this to the unadjusted GLM volcano to see which taxa move after adjustment.


The next plot shows adjusted GLM effect size on the x-axis and orders taxa by q-value.
```{r}
# Bar chart of top significant taxa ordered by q-value
# (Disease effect adjusted for age)

bind_rows(
  glm_disease_age_adjusted %>%
    filter(q_value < 0.05) %>%
    arrange(estimate) %>%
    head(10),

  glm_disease_age_adjusted %>%
    filter(q_value < 0.05) %>%
    arrange(desc(estimate)) %>%
    head(10)
) %>%
  distinct() %>%
  mutate(
    label = Species,
    direction = ifelse(
      estimate > 0,
      "D006262-enriched",
      "D003924-enriched"
    )
  ) %>%
  ggplot(
    aes(
      x = reorder(label, -q_value),
      y = estimate,
      fill = direction
    )
  ) +
  geom_col() +
  coord_flip() +
  scale_fill_manual(
    values = c(
      "D003924-enriched" = "#E74C3C",
      "D006262-enriched" = "#3498DB"
    )
  ) +
  labs(
    x = NULL,
    y = "GLM estimate adjusted for age (log10 relative abundance)",
    fill = NULL,
    title = "Top differentially abundant taxa (disease effect adjusted for age)"
  ) +
  theme_bw()
```

