---
title: "Stat_China"
output: html_document
---

```{r}
knitr::opts_chunk$set(echo = TRUE, message = FALSE, warning = FALSE)

knitr::opts_knit$set(root.dir = rprojroot::find_rstudio_root_file())
```

Libraries
```{r, echo=FALSE}
library(phyloseq)
library(vegan)
library(dplyr)
library(tibble)
library(purrr)
library(stringr)
library(ggplot2)
library(tidyverse)
library(ggh4x)
library(lme4)
library(lmerTest)
library(broom.mixed)
library(microbiome)
```


Load phyloseq - species 
```{r}
load("~/group-project-group-6/project/data/D003924_Diabetes_Mellitus,_T/species/phyloseq.RData")
ps_s <- pylsq
rm(pylsq) # fjerne pylsq, så man kan have mere end et. 

# Undersøger phylseq
ps_s
rank_names(ps_s)
sample_variables(ps_s)

# Kun kina
ps_china <- subset_samples(ps_s,
                           Project.ID == "PRJNA422434")

# Undersøger phylseq
ps_china
rank_names(ps_china)
sample_variables(ps_china)

```

## Visualise community composition

Details: [2. Visualise Community Composition][wiki-composition]. Convert counts to relative abundance and plot genus-level composition across body site, age and health status.

NB! Undersøg relative abundance 

```{r}
# Step 2 — Convert counts to relative abundance
ps_rel <- transform_sample_counts(ps_china, function(x) x / sum(x))
otu_rel <- as(otu_table(ps_rel), "matrix") %>% t() %>% as.data.frame()
meta_rel <- as(sample_data(ps_rel), "matrix") %>% as.data.frame()
tax_rel <- as(tax_table(ps_rel), "matrix") %>% as.data.frame()

# Step 3 — Aggregate taxa to genus level
ps_genus <- tax_glom(ps_rel, taxrank = "Genus")

#plot_bar(ps_genus, fill = "Genus") +
  #facet_nested(~ Disease.MESH.ID + Sex, scales = "free_x") +
  #theme_bw() +
  #theme(axis.text.x = element_blank())


# Hjælp fra Chat til at samle data fra sample
# Top 10 genera

top10 <- names(sort(
  taxa_sums(ps_genus),
  decreasing = TRUE
))[1:10]

ps_top <- prune_taxa(
  top10,
  ps_genus
)

ps_disease <- merge_samples(
  ps_top,
  group = "Disease.MESH.ID"
)

ps_disease <- transform_sample_counts(
  ps_disease,
  function(x) x / sum(x)
)

plot_bar(
  ps_disease,
  fill = "Genus"
) +
  theme_bw() +
  labs(title = "Top 10 genera by disease group")
```
Der er forskel i taxa abundance 

The hidden chunk below creates `dat_rel`, the long relative-abundance table used by the remaining relative-abundance analyses.

```{r, include=FALSE}
dat_rel <- otu_rel %>%
  rownames_to_column("sample_id") %>%
  pivot_longer(-sample_id, names_to = "taxon", values_to = "rel_abund") %>%
  left_join(meta_rel %>% as("data.frame") %>% rownames_to_column("sample_id"), by = "sample_id") %>%
  left_join(tax_rel %>% rownames_to_column("taxon"), by = "taxon")
```

# Univariate statistics

These sections analyse taxa one at a time. 
The first statistical block treats each taxon as its own response variable. This is the familiar differential-abundance framing: for each taxon, ask whether its abundance differs between infant and adult gut samples, then correct for the fact that many taxa are tested.

Univariate tests are useful because they return concrete candidate taxa, effect sizes and q-values. Their limitation is that they do not directly model the gut microbiome as a coordinated community. That limitation is handled later in the multivariate block.


## Diagnose the data before testing

Details: [4. Diagnose the Data Before Testing][wiki-diagnose]. The next three chunks diagnose zero-inflation, skewness and non-normality among gut taxa.

```{r}
dat_rel %>%
  group_by(taxon) %>%
  summarise(prop_zero = mean(rel_abund == 0), .groups = "drop") %>%
  ggplot(aes(x = prop_zero)) +
    geom_histogram(binwidth = 0.05, fill = "steelblue", color = "white") +
    labs(x = "Proportion of samples where relative abundance = 0",
         y = "Number of taxa",
         title = "Zero-inflation: most taxa are absent from most samples") +
    theme_bw()
```



## Visualise community composition

```{r composition-bar, fig.width=11, fig.height=5}
ps_rel  <- transform_sample_counts(ps_china, function(x) x / sum(x))
otu_rel <- as(otu_table(ps_rel), "matrix") %>% t() %>% as.data.frame()
meta_rel <- data.frame(sample_data(ps_rel))
tax_rel  <- as(tax_table(ps_rel), "matrix") %>% as.data.frame()

plot_bar(ps_rel, fill = "Species") +
  geom_bar(aes(fill = Species), stat = "identity", colour = NA) +
  facet_nested(~ Sex + Disease.MESH.ID, scales = "free_x") +
  theme_bw() +
  theme(axis.text.x = element_blank(),
        legend.position = "none") +
  labs(title = "Genus-level composition by Sex × Disease",
       fill = "Genus")
```

The data is already at genus level (58 taxa) — no `tax_glom` needed. Legend hidden because 58 categories are unreadable.

```{r build-dat-rel, include=FALSE}
dat_rel <- otu_rel %>%
  rownames_to_column("sample_id") %>%
  pivot_longer(-sample_id, names_to = "taxon", values_to = "rel_abund") %>%
  left_join(meta_rel %>% rownames_to_column("sample_id"), by = "sample_id") %>%
  left_join(tax_rel  %>% rownames_to_column("taxon"),     by = "taxon")
```

# Univariate statistics

## Explore individual taxa

```{r single-taxon, fig.width=10, fig.height=4}
one_taxon <- unique(dat_rel$taxon)[3]
# one_taxon <- unique(dat_rel$taxon)[5]
# one_taxon <- unique(dat_rel$taxon)[20]

# Comparison between disease groups
# fordelingen af én bakteries relative abundance i hver disease-gruppe
# Hver prik er en sample 
dat_rel %>%
  filter(taxon == one_taxon) %>%
  ggplot(aes(x = Disease.MESH.ID, y = rel_abund, fill = Disease.MESH.ID)) +
    geom_boxplot(outlier.shape = NA) +
    geom_jitter(width = 0.15, alpha = 0.4) +
    theme_bw() +
    labs(title = paste("Taxon", one_taxon, "by disease"))

# Comparison between sexes within T2D
# om taxon varierer mellem mænd og kvinder blandt kun T2D-patienter
dat_rel %>%
  filter(taxon == one_taxon, Disease.MESH.ID == "D003924") %>%
  ggplot(aes(x = Sex, y = rel_abund, fill = Sex)) +
    geom_boxplot(outlier.shape = NA) +
    geom_jitter(width = 0.15, alpha = 0.4) +
    theme_bw() +
    labs(title = paste("Taxon", one_taxon, "by sex (T2D only)"))
```

## Diagnose the data before testing

### Zero-inflation
# plottet viser hvor mange taxa der er fraværende (0) i mange samples

```{r zero-inflation, fig.width=10, fig.height=4}
dat_rel %>%
  group_by(taxon, Disease.MESH.ID) %>%
  summarise(prop_zero = mean(rel_abund == 0), .groups = "drop") %>%
  ggplot(aes(x = prop_zero, fill = Disease.MESH.ID)) +
    geom_histogram(binwidth = 0.05, color = "white", alpha = 0.7) +
    scale_fill_manual(values = c("D003924" = "#E69F00", "D006262" = "#56B4E9")) +
    facet_wrap(~ Disease.MESH.ID) +
    labs(x = "Proportion of samples where relative abundance = 0",
         y = "Number of taxa",
         title = "Zero-inflation by disease group") +
    theme_bw() +
    theme(legend.position = "none")
```



### Right skew on a sample of mid-prevalence taxa
# hvordan abundance-fordelingen ser ud for taxa der faktisk findes
# viser at normalfordenlingsantagelse brydes 

```{r right-skew, fig.width=10, fig.height=6}
set.seed(42)
example_taxa <- dat_rel %>%
  filter(Disease.MESH.ID == "D003924") %>%
  group_by(taxon, Genus, Species) %>%
  summarise(prop_nonzero = mean(rel_abund > 0), .groups = "drop") %>%
  filter(prop_nonzero > 0.4, prop_nonzero < 0.9) %>%
  slice_sample(n = 6) %>%
  pull(taxon)

dat_rel %>%
  filter(Disease.MESH.ID == "D003924",
         taxon %in% example_taxa,
         rel_abund > 0) %>%
  mutate(label = Species) %>%
  ggplot(aes(x = rel_abund)) +
    geom_histogram(bins = 20, fill = "steelblue", color = "white") +
    facet_wrap(~ label, scales = "free") +
    labs(x = "Relative abundance (non-zero values only)",
         y = "Count",
         title = "Right-skewed distributions in selected genera (T2D)") +
    theme_bw()

# y = count --> = hvor mange samples der har den abundance.
```

### Q-Q plots 
# undersøger om data er normalfordelt 

```{r qq-plots, fig.width=10, fig.height=6}
dat_rel %>%
  filter(Disease.MESH.ID == "D003924", taxon %in% example_taxa) %>%
  mutate(label = Species) %>%
  ggplot(aes(sample = rel_abund)) +
    stat_qq(size = 0.8, alpha = 0.6) +
    stat_qq_line(color = "red", linetype = "dashed") +
    facet_wrap(~ label, scales = "free") +
    labs(x = "Theoretical quantiles (normal)",
         y = "Sample quantiles",
         title = "Q–Q plots: departures from normality in selected genera (T2D)") +
    theme_bw()
```

Q–Q plottet ser på:
fordelingen af relative abundances for én taxon
og sammenligner den med:
en teoretisk normalfordeling


Konklusion: Zero-inflation, right skew and Q-Q curvature together justify rank-based or compositional methods over raw t-tests.

## Wilcoxon rank-sum test

```{r wilcox-results}
wilcox_results <- dat_rel %>%
  group_by(taxon, Genus, Species) %>%
  summarise(
    p_value      = wilcox.test(rel_abund ~ Disease.MESH.ID, exact = FALSE)$p.value,
    mean_T2D     = mean(rel_abund[Disease.MESH.ID == "D003924"]),
    mean_Healthy = mean(rel_abund[Disease.MESH.ID == "D006262"]),
    log2_fc      = log2((mean_T2D + 1e-6) / (mean_Healthy + 1e-6)),
    .groups = "drop"
  ) %>%
  mutate(q_value = p.adjust(p_value, method = "BH"))

head(wilcox_results, 10)
```

`log2_fc > 0` → T2D-enriched. `log2_fc < 0` → T2D-depleted.

Der udføres en Wilcoxon rank-sum test for hver taxon mellem T2D og raske samples.
p_value viser hvor sandsynligt det er, at forskellen mellem grupperne skyldes tilfældighed.
log2_fc viser effektretningen: positive værdier betyder højere abundance i T2D, negative betyder lavere abundance i T2D.
q_value er FDR-korrigerede p-værdier og bruges til at kontrollere for multiple testing.

### Top T2D-depleted (Wilcoxon)

```{r wilcox-depleted}
wilcox_T2D_depleted <- wilcox_results %>%
  select(taxon, Genus, Species, mean_T2D, mean_Healthy, log2_fc, p_value, q_value) %>%
  arrange(log2_fc) %>%
  head(10)

wilcox_T2D_depleted
```
Dette er en tabel over de taxa som er mest reducerede i T2D sammenlignet med raske kontroller.
Taxaene sorteres efter log2_fc, hvor de mest negative værdier vises øverst.
mean_T2D og mean_Healthy viser den gennemsnitlige relative abundance i hver gruppe.
En negativ log2_fc betyder at bakterien er mindre abundant i T2D-gruppen.
p_value og q_value viser hvor statistisk stærk forskellen er efter multiple testing-korrektion.


```{r wilcox-depleted-plot, fig.width=6, fig.height=4}
top_taxon <- wilcox_T2D_depleted %>% slice(1) %>% pull(taxon)
top_label <- wilcox_T2D_depleted %>% slice(1) %>% pull(Species)

dat_rel %>%
  filter(taxon == top_taxon) %>%
  ggplot(aes(x = Disease.MESH.ID, y = rel_abund, fill = Disease.MESH.ID)) +
    geom_boxplot(outlier.shape = NA) +
    geom_jitter(width = 0.15, alpha = 0.4) +
    scale_fill_manual(values = c("D003924" = "#E69F00", "D006262" = "#56B4E9")) +
    theme_bw() +
    labs(title = paste("Top T2D-depleted (Wilcoxon):", top_label))
```
Dette plot viser den taxon som er mest “depleted” i T2D ifølge Wilcoxon-analysen.
X-aksen viser disease-grupperne (T2D vs raske), mens y-aksen viser taxonens relative abundance.
Hver prik repræsenterer ét biologisk sample/individ, og boxplottet opsummerer gruppens fordeling.
Hvis T2D-gruppen ligger lavere på y-aksen, betyder det at bakterien findes i lavere mængde hos T2D-patienter.
Plottet bruges til visuelt at vurdere effektstørrelse, variation og overlap mellem grupperne — ikke kun statistisk signifikans.

### Top T2D-enriched (Wilcoxon)

```{r wilcox-enriched}
wilcox_T2D_enriched <- wilcox_results %>%
  select(taxon, Genus, Species, mean_T2D, mean_Healthy, log2_fc, p_value, q_value) %>%
  arrange(-log2_fc) %>%
  head(10)

wilcox_T2D_enriched
```

```{r wilcox-enriched-plot, fig.width=6, fig.height=4}
top_taxon <- wilcox_T2D_enriched %>% slice(1) %>% pull(taxon)
top_label <- wilcox_T2D_enriched %>% slice(1) %>% pull(Species)

dat_rel %>%
  filter(taxon == top_taxon) %>%
  ggplot(aes(x = Disease.MESH.ID, y = rel_abund, fill = Disease.MESH.ID)) +
    geom_boxplot(outlier.shape = NA) +
    geom_jitter(width = 0.15, alpha = 0.4) +
    scale_fill_manual(values = c("D003924" = "#E69F00", "D006262" = "#56B4E9")) +
    theme_bw() +
    labs(title = paste("Top T2D-enriched (Wilcoxon):", top_label))
```

### Volcano plot — Wilcoxon

```{r wilcox-volcano, fig.width=8, fig.height=5}
wilcox_results %>%
  mutate(
    neg_log10_q = -log10(q_value),
    direction = case_when(
      q_value < 0.05 & log2_fc > 0 ~ "T2D-enriched",
      q_value < 0.05 & log2_fc < 0 ~ "T2D-depleted",
      TRUE                         ~ "Not significant"
    )
  ) %>%
  ggplot(aes(x = log2_fc, y = neg_log10_q, color = direction)) +
    geom_point(alpha = 0.6, size = 2) +
    scale_color_manual(values = c("T2D-enriched" = "#E74C3C",
                                  "T2D-depleted" = "#3498DB",
                                  "Not significant" = "grey60")) +
    geom_hline(yintercept = -log10(0.05), linetype = "dashed", color = "grey40") +
    geom_vline(xintercept = 0, linetype = "dashed", color = "grey40") +
    labs(x = "log2 fold change (T2D vs Healthy)",
         y = "-log10(q-value)", color = NULL,
         title = "Wilcoxon: disease effect on relative abundance") +
    theme_bw()
```
Dette er et volcano plot, som bruges til at kombinere effektstørrelse og statistisk signifikans for alle taxa samtidigt.
X-aksen viser log2 fold change, hvor positive værdier betyder højere abundance i T2D og negative værdier betyder lavere abundance i T2D.
Y-aksen viser -log10(q-value), så punkter højere oppe er mere statistisk signifikante.
Hver prik repræsenterer én taxon, og farverne viser om taxa er T2D-enriched, T2D-depleted eller ikke signifikant.
Plottet bruges til hurtigt at identificere de taxa som både har store biologiske forskelle og stærk statistisk evidens.

# Navne på signifikante
```{r}
library(ggrepel)

wilcox_results %>%
  mutate(
    neg_log10_q = -log10(q_value),

    direction = case_when(
      q_value < 0.05 & log2_fc > 0 ~ "T2D-enriched",
      q_value < 0.05 & log2_fc < 0 ~ "T2D-depleted",
      TRUE                         ~ "Not significant"
    ),

    label = ifelse(
      q_value < 0.05,
      Species,
      NA
    )
  ) %>%

  ggplot(aes(x = log2_fc,
             y = neg_log10_q,
             color = direction)) +

    geom_point(alpha = 0.6,
               size = 2) +

    geom_text_repel(
      aes(label = label),
      size = 3,
      max.overlaps = 25
    ) +

    scale_color_manual(
      values = c(
        "T2D-enriched" = "#E74C3C",
        "T2D-depleted" = "#3498DB",
        "Not significant" = "grey60"
      )
    ) +

    geom_hline(
      yintercept = -log10(0.05),
      linetype = "dashed",
      color = "grey40"
    ) +

    geom_vline(
      xintercept = 0,
      linetype = "dashed",
      color = "grey40"
    ) +

    labs(
      x = "log2 fold change (T2D vs Healthy)",
      y = "-log10(q-value)",
      color = NULL,
      title = "Wilcoxon: disease effect on relative abundance"
    ) +

    theme_bw()
```


### Bar chart of top Wilcoxon hits

```{r wilcox-bar, fig.width=8, fig.height=6}
bind_rows(
  wilcox_results %>% filter(q_value < 0.05) %>% arrange(log2_fc)  %>% head(10),
  wilcox_results %>% filter(q_value < 0.05) %>% arrange(-log2_fc) %>% head(10)
) %>%
  distinct() %>%
  mutate(
    label = Species,
    direction = ifelse(log2_fc > 0, "T2D-enriched", "T2D-depleted")
  ) %>%
  ggplot(aes(x = reorder(label, -q_value), y = log2_fc, fill = direction)) +
    geom_col() +
    coord_flip() +
    scale_fill_manual(values = c("T2D-enriched" = "#E74C3C", "T2D-depleted" = "#3498DB")) +
    labs(x = NULL, y = "log2 fold change (T2D vs Healthy)", fill = NULL,
         title = "Top differentially abundant taxa (Wilcoxon)") +
    theme_bw()
```

Dette plot viser de mest differentielt abundante taxa mellem T2D og raske kontroller.
Hver søjle repræsenterer én taxon/species, og y-aksen viser log2 fold change mellem grupperne.
Positive værdier betyder at taxon er mere abundant i T2D, mens negative værdier betyder at den er mindre abundant i T2D.
Farverne adskiller T2D-enriched taxa fra T2D-depleted taxa.
Plottet bruges til at identificere hvilke bakterier der har de største biologiske forskelle mellem sygdomsgrupperne.


## Disease effect using log-transformed linear models

```{r glm-results}
glm_disease_results <- dat_rel %>%
  mutate(Disease.MESH.ID = factor(Disease.MESH.ID, levels = c("D006262", "D003924"))) %>%
  group_by(taxon, Genus, Species) %>%
  group_modify(~ {
    fit <- glm(log10(rel_abund + 1e-6) ~ Disease.MESH.ID,
               data = .x, family = gaussian())
    broom::tidy(fit)
  }) %>%
  ungroup() %>%
  filter(term == "Disease.MESH.IDD003924") %>%
  mutate(
    q_value = p.adjust(p.value, method = "BH"),
    fold_change_T2D_vs_Healthy = 10^estimate
  )
```

Positive estimate = T2D-enriched on the log10 scale.

GLM disease results

Dette er en differential abundance-analyse baseret på lineære modeller på log-transformerede relative abundances.
Hver taxon analyseres separat for at teste om abundance ændrer sig mellem raske og T2D.
estimate viser retning og størrelse af sygdomseffekten på log10-skalaen.
Positive estimates betyder højere abundance i T2D, negative betyder lavere abundance i T2D.
q_value bruges til at identificere statistisk signifikante taxa efter multiple testing-korrektion.

### Top T2D-depleted (GLM)

```{r glm-depleted}
glm_T2D_depleted <- glm_disease_results %>%
  select(taxon, Genus, Species, estimate, fold_change_T2D_vs_Healthy,
         std.error, statistic, p.value, q_value) %>%
  arrange(fold_change_T2D_vs_Healthy) %>%
  head(10)

glm_T2D_depleted
```
Denne tabel viser de taxa som er mest reducerede i T2D ifølge GLM-modellen.
Taxaene sorteres efter laveste fold change mellem T2D og raske.
fold_change_T2D_vs_Healthy < 1 betyder lavere abundance i T2D.
Tabellen viser både effektstørrelse og statistisk usikkerhed (std.error, p.value, q_value).
Den bruges til at identificere potentielt sygdomsassocierede bakterier som er tabt i T2D.

```{r glm-depleted-plot, fig.width=6, fig.height=4}
top_taxon <- glm_T2D_depleted %>% slice(1) %>% pull(taxon)
top_label <- glm_T2D_depleted %>% slice(1) %>% pull(Species)

dat_rel %>%
  filter(taxon == top_taxon) %>%
  ggplot(aes(x = Disease.MESH.ID, y = rel_abund, fill = Disease.MESH.ID)) +
    geom_boxplot(outlier.shape = NA) +
    geom_jitter(width = 0.15, alpha = 0.4) +
    scale_fill_manual(values = c("D003924" = "#E69F00", "D006262" = "#56B4E9")) +
    theme_bw() +
    labs(title = paste("Top T2D-depleted (GLM):", top_label))
```
Dette plot viser den mest T2D-depleterede taxon fundet med GLM-analysen.
X-aksen viser disease-grupperne, mens y-aksen viser taxonens relative abundance.
Hver prik repræsenterer ét sample, og boxplottet opsummerer gruppens distribution.
Lavere værdier i T2D-gruppen indikerer at bakterien er mindre abundant hos patienter.
Plottet bruges til visuelt at validere den statistiske forskel fundet i GLM-analysen.

### Top T2D-enriched (GLM)

```{r glm-enriched}
glm_T2D_enriched <- glm_disease_results %>%
  select(taxon, Genus, Species, estimate, fold_change_T2D_vs_Healthy,
         std.error, statistic, p.value, q_value) %>%
  arrange(-fold_change_T2D_vs_Healthy) %>%
  head(10)

glm_T2D_enriched
```
Denne tabel viser de taxa som er mest forhøjede i T2D ifølge GLM-modellen.
Taxaene sorteres efter højeste fold change mellem T2D og raske.
fold_change_T2D_vs_Healthy > 1 betyder højere abundance i T2D.
Resultaterne viser hvilke bakterier der potentielt er associeret med sygdomstilstanden.
Tabellen bruges til at identificere kandidater til sygdomsmarkører eller dysbiose-signaturer.

```{r glm-enriched-plot, fig.width=6, fig.height=4}
top_taxon <- glm_T2D_enriched %>% slice(1) %>% pull(taxon)
top_label <- glm_T2D_enriched %>% slice(1) %>% pull(Species)

dat_rel %>%
  filter(taxon == top_taxon) %>%
  ggplot(aes(x = Disease.MESH.ID, y = rel_abund, fill = Disease.MESH.ID)) +
    geom_boxplot(outlier.shape = NA) +
    geom_jitter(width = 0.15, alpha = 0.4) +
    scale_fill_manual(values = c("D003924" = "#E69F00", "D006262" = "#56B4E9")) +
    theme_bw() +
    labs(title = paste("Top T2D-enriched (GLM):", top_label))
```

### Volcano plot — GLM (unadjusted)

```{r glm-volcano, fig.width=8, fig.height=5}
glm_disease_results %>%
  mutate(
    neg_log10_q = -log10(q_value),
    direction = case_when(
      q_value < 0.05 & estimate > 0 ~ "T2D-enriched",
      q_value < 0.05 & estimate < 0 ~ "T2D-depleted",
      TRUE                          ~ "Not significant"
    )
  ) %>%
  ggplot(aes(x = estimate, y = neg_log10_q, color = direction)) +
    geom_point(alpha = 0.6, size = 2) +
    scale_color_manual(values = c("T2D-enriched" = "#E74C3C",
                                  "T2D-depleted" = "#3498DB",
                                  "Not significant" = "grey60")) +
  
    geom_hline(yintercept = -log10(0.05), linetype = "dashed", color = "grey40") +
    geom_vline(xintercept = 0, linetype = "dashed", color = "grey40") +
    labs(x = "GLM estimate (log10 RA, T2D vs Healthy)",
         y = "-log10(q-value)", color = NULL,
         title = "GLM: disease effect on log10 relative abundance") +
    theme_bw()
```
Dette volcano plot kombinerer effektstørrelse og statistisk signifikans for alle taxa.
X-aksen viser GLM-estimatet på log10-skalaen, hvor positive værdier betyder højere abundance i T2D.
Y-aksen viser -log10(q-value), så højere punkter er mere statistisk signifikante.
Hver prik repræsenterer én taxon, og farverne viser om taxa er enriched, depleted eller ikke signifikante.
Plottet bruges til hurtigt at identificere taxa med både stærk sygdomseffekt og høj statistisk evidens.

```{r}
library(ggrepel)

glm_disease_results %>%
  mutate(
    neg_log10_q = -log10(q_value),

    direction = case_when(
      q_value < 0.05 & estimate > 0 ~ "T2D-enriched",
      q_value < 0.05 & estimate < 0 ~ "T2D-depleted",
      TRUE                          ~ "Not significant"
    ),

    label = ifelse(
      q_value < 0.05,
      Species,
      NA
    )
  ) %>%

  ggplot(aes(x = estimate,
             y = neg_log10_q,
             color = direction)) +

    geom_point(alpha = 0.6,
               size = 2) +

    geom_text_repel(
      aes(label = label),
      size = 3,
      max.overlaps = 30
    ) +

    scale_color_manual(
      values = c(
        "T2D-enriched" = "#E74C3C",
        "T2D-depleted" = "#3498DB",
        "Not significant" = "grey60"
      )
    ) +

    geom_hline(
      yintercept = -log10(0.05),
      linetype = "dashed",
      color = "grey40"
    ) +

    geom_vline(
      xintercept = 0,
      linetype = "dashed",
      color = "grey40"
    ) +

    labs(
      x = "GLM estimate (log10 RA, T2D vs Healthy)",
      y = "-log10(q-value)",
      color = NULL,
      title = "GLM: disease effect on log10 relative abundance"
    ) +

    theme_bw()
```


### Bar chart — GLM top hits

```{r glm-bar, fig.width=8, fig.height=6}
bind_rows(
  glm_disease_results %>% filter(q_value < 0.05) %>% arrange(estimate)  %>% head(10),
  glm_disease_results %>% filter(q_value < 0.05) %>% arrange(-estimate) %>% head(10)
) %>%
  distinct() %>%
  mutate(
    label = Species,
    direction = ifelse(estimate > 0, "T2D-enriched", "T2D-depleted")
  ) %>%
  ggplot(aes(x = reorder(label, -q_value), y = estimate, fill = direction)) +
    geom_col() +
    coord_flip() +
    scale_fill_manual(values = c("T2D-enriched" = "#E74C3C", "T2D-depleted" = "#3498DB")) +
    labs(x = NULL, y = "GLM estimate (log10 RA)", fill = NULL,
         title = "Top differentially abundant taxa (GLM)") +
    theme_bw()
```

## Adjust the linear model for Sex

```{r glm-adj-results}
glm_disease_adjusted_sex_results <- dat_rel %>%
  mutate(
    Disease.MESH.ID = factor(Disease.MESH.ID, levels = c("D006262", "D003924")),
    Sex             = factor(Sex,             levels = c("Female", "Male"))
  ) %>%
  group_by(taxon, Genus, Species) %>%
  group_modify(~ {
    fit <- glm(log10(rel_abund + 1e-6) ~ Disease.MESH.ID + Sex,
               data = .x, family = gaussian())
    broom::tidy(fit)
  }) %>%
  ungroup() %>%
  filter(term == "Disease.MESH.IDD003924") %>%
  mutate(
    q_value = p.adjust(p.value, method = "BH"),
    fold_change_T2D_vs_Healthy_adj = 10^estimate
  )
```

### Top T2D-depleted (GLM adjusted for Sex)

```{r glm-adj-depleted}
glm_adj_T2D_depleted <- glm_disease_adjusted_sex_results %>%
  select(taxon, Genus, Species, estimate, fold_change_T2D_vs_Healthy_adj,
         std.error, statistic, p.value, q_value) %>%
  arrange(fold_change_T2D_vs_Healthy_adj) %>%
  head(10)

glm_adj_T2D_depleted
```

```{r glm-adj-depleted-plot, fig.width=6, fig.height=4}
top_taxon <- glm_adj_T2D_depleted %>% slice(1) %>% pull(taxon)
top_label <- glm_adj_T2D_depleted %>% slice(1) %>% pull(Species)

dat_rel %>%
  filter(taxon == top_taxon) %>%
  ggplot(aes(x = Disease.MESH.ID, y = rel_abund, fill = Disease.MESH.ID)) +
    geom_boxplot(outlier.shape = NA) +
    geom_jitter(width = 0.15, alpha = 0.4) +
    scale_fill_manual(values = c("D003924" = "#E69F00", "D006262" = "#56B4E9")) +
    theme_bw() +
    labs(title = paste("Top T2D-depleted (GLM adj. Sex):", top_label))
```

### Top T2D-enriched (GLM adjusted for Sex)

```{r glm-adj-enriched}
glm_adj_T2D_enriched <- glm_disease_adjusted_sex_results %>%
  select(taxon, Genus, Species, estimate, fold_change_T2D_vs_Healthy_adj,
         std.error, statistic, p.value, q_value) %>%
  arrange(-fold_change_T2D_vs_Healthy_adj) %>%
  head(10)

glm_adj_T2D_enriched
```

```{r glm-adj-enriched-plot, fig.width=6, fig.height=4}
top_taxon <- glm_adj_T2D_enriched %>% slice(1) %>% pull(taxon)
top_label <- glm_adj_T2D_enriched %>% slice(1) %>% pull(Species)

dat_rel %>%
  filter(taxon == top_taxon) %>%
  ggplot(aes(x = Disease.MESH.ID, y = rel_abund, fill = Disease.MESH.ID)) +
    geom_boxplot(outlier.shape = NA) +
    geom_jitter(width = 0.15, alpha = 0.4) +
    scale_fill_manual(values = c("D003924" = "#E69F00", "D006262" = "#56B4E9")) +
    theme_bw() +
    labs(title = paste("Top T2D-enriched (GLM adj. Sex):", top_label))
```

### Volcano plot — GLM adjusted for Sex

```{r glm-adj-volcano, fig.width=8, fig.height=5}
glm_disease_adjusted_sex_results %>%
  mutate(
    neg_log10_q = -log10(q_value),
    direction = case_when(
      q_value < 0.05 & estimate > 0 ~ "T2D-enriched",
      q_value < 0.05 & estimate < 0 ~ "T2D-depleted",
      TRUE                          ~ "Not significant"
    )
  ) %>%
  ggplot(aes(x = estimate, y = neg_log10_q, color = direction)) +
    geom_point(alpha = 0.6, size = 2) +
    scale_color_manual(values = c("T2D-enriched" = "#E74C3C",
                                  "T2D-depleted" = "#3498DB",
                                  "Not significant" = "grey60")) +
    geom_hline(yintercept = -log10(0.05), linetype = "dashed", color = "grey40") +
    geom_vline(xintercept = 0, linetype = "dashed", color = "grey40") +
    labs(x = "GLM estimate (log10 RA, T2D vs Healthy)",
         y = "-log10(q-value)", color = NULL,
         title = "GLM adjusted for Sex: disease effect") +
    theme_bw()
```

### Bar chart — GLM adjusted top hits

```{r glm-adj-bar, fig.width=8, fig.height=6}
bind_rows(
  glm_disease_adjusted_sex_results %>% filter(q_value < 0.05) %>% arrange(estimate)  %>% head(10),
  glm_disease_adjusted_sex_results %>% filter(q_value < 0.05) %>% arrange(-estimate) %>% head(10)
) %>%
  distinct() %>%
  mutate(
    label = Species,
    direction = ifelse(estimate > 0, "T2D-enriched", "T2D-depleted")
  ) %>%
  ggplot(aes(x = reorder(label, -q_value), y = estimate, fill = direction)) +
    geom_col() +
    coord_flip() +
    scale_fill_manual(values = c("T2D-enriched" = "#E74C3C", "T2D-depleted" = "#3498DB")) +
    labs(x = NULL, y = "GLM estimate (log10 RA, adjusted)", fill = NULL,
         title = "Top differentially abundant taxa (GLM adjusted for Sex)") +
    theme_bw()
```

## Compositional analysis with CLR transformation

```{r clr-transform}
ps_clr <- transform_sample_counts(ps_china, function(x) {
  x <- x + 1e-9
  log(x) - mean(log(x))
})
otu_clr  <- as(otu_table(ps_clr), "matrix") %>% t() %>% as.data.frame()
meta_clr <- data.frame(sample_data(ps_clr))
tax_clr  <- as(tax_table(ps_clr), "matrix") %>% as.data.frame()
```

```{r build-dat-clr, include=FALSE}
dat_clr <- otu_clr %>%
  rownames_to_column("sample_id") %>%
  pivot_longer(-sample_id, names_to = "taxon", values_to = "clr") %>%
  left_join(meta_clr %>% rownames_to_column("sample_id"), by = "sample_id") %>%
  left_join(tax_clr  %>% rownames_to_column("taxon"),     by = "taxon")
```

```{r clr-results}
clr_disease_adjusted_sex_results <- dat_clr %>%
  mutate(
    Disease.MESH.ID = factor(Disease.MESH.ID, levels = c("D006262", "D003924")),
    Sex             = factor(Sex,             levels = c("Female", "Male"))
  ) %>%
  group_by(taxon, Genus, Species) %>%
  group_modify(~ {
    fit <- lm(clr ~ Disease.MESH.ID + Sex, data = .x)
    broom::tidy(fit)
  }) %>%
  ungroup() %>%
  filter(term == "Disease.MESH.IDD003924") %>%
  mutate(q_value = p.adjust(p.value, method = "BH"))
```

Positive CLR estimate = T2D-enriched relative to the community geometric mean.

### Top T2D-depleted (CLR)

```{r clr-depleted}
clr_T2D_depleted <- clr_disease_adjusted_sex_results %>%
  select(taxon, Genus, Species, estimate, std.error, statistic, p.value, q_value) %>%
  arrange(estimate) %>%
  head(10)

clr_T2D_depleted
```

```{r clr-depleted-plot, fig.width=6, fig.height=4}
top_taxon <- clr_T2D_depleted %>% slice(1) %>% pull(taxon)
top_label <- clr_T2D_depleted %>% slice(1) %>% pull(Species)

dat_clr %>%
  filter(taxon == top_taxon) %>%
  ggplot(aes(x = Disease.MESH.ID, y = clr, fill = Disease.MESH.ID)) +
    geom_boxplot(outlier.shape = NA) +
    geom_jitter(width = 0.15, alpha = 0.4) +
    scale_fill_manual(values = c("D003924" = "#E69F00", "D006262" = "#56B4E9")) +
    theme_bw() +
    labs(title = paste("Top T2D-depleted (CLR):", top_label),
         y = "CLR-transformed value")
```

### Top T2D-enriched (CLR)

```{r clr-enriched}
clr_T2D_enriched <- clr_disease_adjusted_sex_results %>%
  select(taxon, Genus, Species, estimate, std.error, statistic, p.value, q_value) %>%
  arrange(-estimate) %>%
  head(10)

clr_T2D_enriched
```

```{r clr-enriched-plot, fig.width=6, fig.height=4}
top_taxon <- clr_T2D_enriched %>% slice(1) %>% pull(taxon)
top_label <- clr_T2D_enriched %>% slice(1) %>% pull(Species)

dat_clr %>%
  filter(taxon == top_taxon) %>%
  ggplot(aes(x = Disease.MESH.ID, y = clr, fill = Disease.MESH.ID)) +
    geom_boxplot(outlier.shape = NA) +
    geom_jitter(width = 0.15, alpha = 0.4) +
    scale_fill_manual(values = c("D003924" = "#E69F00", "D006262" = "#56B4E9")) +
    theme_bw() +
    labs(title = paste("Top T2D-enriched (CLR):", top_label),
         y = "CLR-transformed value")
```

### Volcano plot — CLR

```{r clr-volcano, fig.width=8, fig.height=5}
clr_disease_adjusted_sex_results %>%
  mutate(
    neg_log10_q = -log10(q_value),
    direction = case_when(
      q_value < 0.05 & estimate > 0 ~ "T2D-enriched",
      q_value < 0.05 & estimate < 0 ~ "T2D-depleted",
      TRUE                          ~ "Not significant"
    )
  ) %>%
  ggplot(aes(x = estimate, y = neg_log10_q, color = direction)) +
    geom_point(alpha = 0.6, size = 2) +
    scale_color_manual(values = c("T2D-enriched" = "#E74C3C",
                                  "T2D-depleted" = "#3498DB",
                                  "Not significant" = "grey60")) +
    geom_hline(yintercept = -log10(0.05), linetype = "dashed", color = "grey40") +
    geom_vline(xintercept = 0, linetype = "dashed", color = "grey40") +
    labs(x = "CLR estimate (T2D vs Healthy)",
         y = "-log10(q-value)", color = NULL,
         title = "Compositional (CLR) analysis: disease effect") +
    theme_bw()
```

### Bar chart — CLR top hits

```{r clr-bar, fig.width=8, fig.height=6}
bind_rows(
  clr_disease_adjusted_sex_results %>% filter(q_value < 0.05) %>% arrange(estimate)  %>% head(10),
  clr_disease_adjusted_sex_results %>% filter(q_value < 0.05) %>% arrange(-estimate) %>% head(10)
) %>%
  distinct() %>%
  mutate(
    label = Species,
    direction = ifelse(estimate > 0, "T2D-enriched", "T2D-depleted")
  ) %>%
  ggplot(aes(x = reorder(label, -q_value), y = estimate, fill = direction)) +
    geom_col() +
    coord_flip() +
    scale_fill_manual(values = c("T2D-enriched" = "#E74C3C", "T2D-depleted" = "#3498DB")) +
    labs(x = NULL, y = "CLR estimate (T2D vs Healthy)", fill = NULL,
         title = "Top differentially abundant taxa (CLR)") +
    theme_bw()
```

## Compare differential abundance methods
Dette er en sammenlignende analyse, hvor man undersøger om forskellige statistiske metoder finder de samme biologiske signaler.

X- og Y-aksen i de fleste plots viser effektstørrelser (retning og styrke) fra forskellige metoder (Wilcoxon, GLM, CLR), mens farver eller grupper viser signifikans eller metodeoverlap.

```{r comparison-build, include=FALSE}
comparison_results <- wilcox_results %>%
  select(taxon, Genus, Species,
         wilcox_log2fc = log2_fc,
         wilcox_q = q_value) %>%
  left_join(
    glm_disease_results %>%
      select(taxon, glm_estimate = estimate, glm_q = q_value),
    by = "taxon"
  ) %>%
  left_join(
    glm_disease_adjusted_sex_results %>%
      select(taxon, glm_adj_estimate = estimate, glm_adj_q = q_value),
    by = "taxon"
  ) %>%
  left_join(
    clr_disease_adjusted_sex_results %>%
      select(taxon, clr_estimate = estimate, clr_q = q_value),
    by = "taxon"
  )
```


### Significant taxa per method

```{r sig-summary}
sig_summary <- tibble(
  method = c("Wilcoxon", "GLM", "GLM adjusted (Sex)", "CLR adjusted (Sex)"),
  n_significant = c(
    sum(wilcox_results$q_value < 0.05, na.rm = TRUE),
    sum(glm_disease_results$q_value < 0.05, na.rm = TRUE),
    sum(glm_disease_adjusted_sex_results$q_value < 0.05, na.rm = TRUE),
    sum(clr_disease_adjusted_sex_results$q_value < 0.05, na.rm = TRUE)
  )
)

sig_summary
```
Dette er ikke et plot men en opsummering af hvor mange taxa hver metode finder signifikante.

Hver række = én metode (Wilcoxon, GLM osv.)
n_significant = antal taxa med q < 0.05
Bruges til at sammenligne hvor “streng” eller “sensitiv” hver metode er


### Taxa significant in all four methods

```{r all-methods-sig}
all_methods_sig <- comparison_results %>%
  filter(wilcox_q < 0.05, glm_q < 0.05, glm_adj_q < 0.05, clr_q < 0.05) %>%
  select(Genus, Species, wilcox_q, glm_q, glm_adj_q, clr_q) %>%
  arrange(wilcox_q)

all_methods_sig
```
Hver række = én taxon (Genus/Species)
Kolonner = q-values fra hver metode
Viser “robuste hits” som er signifikante uanset metode
Bruges til at finde de mest pålidelige biologiske signaler


### GLM unadjusted vs adjusted for Sex

```{r glm-vs-glm-adj, fig.width=6, fig.height=5}
comparison_results %>%
  ggplot(aes(x = glm_estimate, y = glm_adj_estimate)) +
    geom_point(alpha = 0.5) +
    geom_abline(slope = 1, intercept = 0, linetype = "dashed", color = "red") +
    labs(x = "GLM estimate (unadjusted)",
         y = "GLM estimate (adjusted for Sex)",
         title = "Effect of adjusting for Sex") +
    theme_bw()
```
X-akse: effekt fra GLM uden kønsjustering
Y-akse: effekt fra GLM med kønsjustering
Hver prik = én taxon

Bruges til at se:

om køn påvirker resultaterne
om signalet er stabilt eller confounded

### GLM adjusted vs CLR

```{r glm-adj-vs-clr, fig.width=6, fig.height=5}
comparison_results %>%
  ggplot(aes(x = glm_adj_estimate, y = clr_estimate)) +
    geom_point(alpha = 0.5) +
    geom_smooth(method = "lm", se = FALSE, color = "blue") +
    geom_hline(yintercept = 0, linetype = "dashed") +
    geom_vline(xintercept = 0, linetype = "dashed") +
    labs(x = "GLM estimate (adjusted, log10 RA)",
         y = "CLR estimate (adjusted)",
         title = "GLM vs compositional (CLR) effect sizes") +
    theme_bw()
```

X-akse: GLM effekt (log10 relative abundance)
Y-akse: CLR-baseret effekt (compositional data metode)
Hver prik = én taxon

Bruges til:

at sammenligne klassisk og compositional statistik
se om resultater er robuste til datatransformation

### Concordance across methods

```{r concordance, fig.width=6, fig.height=4}
comparison_results %>%
  mutate(
    sig_wilcox  = wilcox_q  < 0.05,
    sig_glm     = glm_q     < 0.05,
    sig_glm_adj = glm_adj_q < 0.05,
    sig_clr     = clr_q     < 0.05,
    n_methods_significant = sig_wilcox + sig_glm + sig_glm_adj + sig_clr
  ) %>%
  count(n_methods_significant) %>%
  filter(!is.na(n_methods_significant)) %>%
  ggplot(aes(x = factor(n_methods_significant), y = n)) +
    geom_col(fill = "steelblue") +
    labs(x = "Number of methods detecting significance (q < 0.05)",
         y = "Number of taxa",
         title = "Concordance of significance across methods") +
    theme_bw()
```

X-akse: antal metoder hvor en taxon er signifikant (0–4)
Y-akse: antal taxa
Hver søjle = hvor mange taxa der er fundet af 0, 1, 2, 3 eller 4 metoder

Bruges til:

at vurdere konsistens mellem metoder
høj konsensus = mere robuste fund

### Significance × direction heatmap

```{r heatmap, fig.width=8, fig.height=8}
heatmap_data <- comparison_results %>%
  filter(wilcox_q < 0.05 | glm_q < 0.05 | glm_adj_q < 0.05 | clr_q < 0.05) %>%
  mutate(label = Species) %>%
  select(label,
         wilcox_q, glm_q, glm_adj_q, clr_q,
         wilcox_log2fc, glm_estimate, glm_adj_estimate, clr_estimate) %>%
  pivot_longer(cols = c(wilcox_q, glm_q, glm_adj_q, clr_q),
               names_to = "method", values_to = "q_value") %>%
  mutate(
    direction = case_when(
      method == "wilcox_q"  ~ wilcox_log2fc,
      method == "glm_q"     ~ glm_estimate,
      method == "glm_adj_q" ~ glm_adj_estimate,
      method == "clr_q"     ~ clr_estimate
    ),
    signed_neg_log10_q = sign(direction) * pmin(-log10(q_value), 10),
    method = factor(method,
                    levels = c("wilcox_q", "glm_q", "glm_adj_q", "clr_q"),
                    labels = c("Wilcoxon", "GLM", "GLM adj.", "CLR adj."))
  )

taxon_order <- heatmap_data %>%
  group_by(label) %>%
  summarise(mean_signed = mean(signed_neg_log10_q, na.rm = TRUE), .groups = "drop") %>%
  arrange(mean_signed) %>%
  pull(label)

heatmap_data %>%
  mutate(label = factor(label, levels = taxon_order)) %>%
  ggplot(aes(x = method, y = label, fill = signed_neg_log10_q)) +
    geom_tile(color = "white", linewidth = 0.5) +
    geom_text(aes(label = ifelse(q_value < 0.05, "*", "")),
              color = "black", size = 3) +
    scale_fill_gradient2(
      low = "#3498DB", mid = "white", high = "#C0392B",
      midpoint = 0, limits = c(-10, 10),
      name = "Signed\n-log10(q)",
      breaks = c(-10, -5, 0, 5, 10),
      labels = c("-10\n(T2D-depleted)", "-5", "0", "5", "10\n(T2D-enriched)")
    ) +
    labs(x = "Method", y = "Taxon",
         title = "Significance and direction across methods (* = q < 0.05)",
         subtitle = "Blue = T2D-depleted, Red = T2D-enriched") +
    theme_bw() +
    theme(axis.text.y = element_text(size = 7))
```
X-akse: metode (Wilcoxon, GLM, CLR osv.)
Y-akse: taxa (Species)
Farve: effekt + signifikans (blå = T2D-depleted, rød = T2D-enriched)
Stjerne (*) = signifikant ved q < 0.05

Bruges til:

at se mønstre på tværs af alle metoder
identificere taxa med konsistent retning


### Wilcoxon vs CLR — sign agreement

```{r wilcox-vs-clr, fig.width=7, fig.height=5}
comparison_results %>%
  mutate(
    sig_category = case_when(
      wilcox_q < 0.05 & clr_q < 0.05 ~ "Both significant",
      wilcox_q < 0.05                ~ "Wilcoxon only",
      clr_q < 0.05                   ~ "CLR only",
      TRUE                           ~ "Not significant"
    )
  ) %>%
  ggplot(aes(x = wilcox_log2fc, y = clr_estimate, color = sig_category)) +
    geom_point(alpha = 0.6, size = 2) +
    scale_color_manual(values = c(
      "Both significant" = "#E74C3C",
      "Wilcoxon only"    = "#E67E22",
      "CLR only"         = "#3498DB",
      "Not significant"  = "grey70"
    )) +
    geom_hline(yintercept = 0, linetype = "dashed", color = "grey40") +
    geom_vline(xintercept = 0, linetype = "dashed", color = "grey40") +
    labs(x = "Wilcoxon log2 FC (T2D vs Healthy)",
         y = "CLR estimate (T2D vs Healthy)",
         color = NULL,
         title = "Effect size agreement: Wilcoxon vs CLR") +
    theme_bw()
```
X-akse: Wilcoxon effect size (log2 FC)
Y-akse: CLR effect size
Hver prik = én taxon
Farver = om den er signifikant i én, begge eller ingen metoder

Bruges til:

at vurdere om simple og compositional metoder giver samme biologiske konklusioner
se robusthed af resultater

# Multivariate statistics

## PCA of CLR-transformed profiles

```{r pca, fig.width=7, fig.height=5}
clr_mat  <- otu_clr %>% as.matrix()
meta_pca <- meta_clr[rownames(clr_mat), ]

clr_pca <- prcomp(clr_mat, center = TRUE, scale. = FALSE)

pca_scores <- as.data.frame(clr_pca$x[, 1:2]) %>%
  rownames_to_column("sample_id") %>%
  left_join(meta_pca %>% rownames_to_column("sample_id"), by = "sample_id")

pca_var <- round(100 * clr_pca$sdev^2 / sum(clr_pca$sdev^2), 1)

pca_scores %>%
  ggplot(aes(x = PC1, y = PC2, color = Disease.MESH.ID, shape = Sex)) +
    geom_point(size = 3, alpha = 0.85) +
    scale_color_manual(values = c("D003924" = "#E69F00", "D006262" = "#56B4E9")) +
    scale_shape_manual(values = c("Female" = 16, "Male" = 17)) +
    labs(x = paste0("PC1 (", pca_var[1], "%)"),
         y = paste0("PC2 (", pca_var[2], "%)"),
         color = "Disease", shape = "Sex",
         title = "PCA of CLR-transformed genus profiles") +
    theme_bw()
```
PCA er en usuperviseret metode.
Den ved ikke hvilke samples der er T2D eller raske.
Den spørger blot:
"Hvordan varierer mikrobiomsammensætningen mest på tværs af alle samples?"

## Constrained ordination with RDA
RDA:
"Hvor meget af variationen kan forklares af sygdom og køn?"
RDA er derfor en superviseret PCA

```{r rda-fit}
rda_disease <- rda(clr_mat ~ Disease.MESH.ID + Sex, data = meta_pca)
# Forklar mikrobiomets variation ved hjælp af sygdom og køn.
```

### Permutation tests

```{r rda-anova}
anova(rda_disease, permutations = 999) # Tester: Forklarer sygdom + køn mere variation end tilfældigheder?
anova(rda_disease, by = "term", permutations = 999) # tester: tester separat: sygdomseffekt og kønseffekt
```
A significant disease term supports a community-level disease effect after accounting for sex.

### Top RDA1 taxa

```{r rda-taxa}
rda_site_scores_raw <- scores(rda_disease, display = "sites")
rda1_sign <- ifelse(
  mean(rda_site_scores_raw[meta_pca$Disease.MESH.ID == "D003924", "RDA1"], na.rm = TRUE) >=
    mean(rda_site_scores_raw[meta_pca$Disease.MESH.ID == "D006262", "RDA1"], na.rm = TRUE),
  1, -1
)

taxon_scores <- scores(rda_disease, display = "species")[, 1] * rda1_sign

rda_taxa <- tibble(
  taxon        = names(taxon_scores),
  rda1_loading = taxon_scores
) %>%
  arrange(desc(abs(rda1_loading)))
```

### RDA biplot

```{r rda-biplot, fig.width=8, fig.height=6}
eig <- rda_disease$CCA$eig
pct1 <- round(eig[1] / rda_disease$tot.chi * 100, 1)
pct2 <- round(eig[2] / rda_disease$tot.chi * 100, 1)

site_scores <- scores(rda_disease, display = "sites") %>%
  as.data.frame() %>%
  mutate(RDA1 = RDA1 * rda1_sign) %>%
  rownames_to_column("sample_id") %>%
  left_join(meta_pca %>% rownames_to_column("sample_id"), by = "sample_id")

biplot_scores <- scores(rda_disease, display = "bp") %>%
  as.data.frame() %>%
  mutate(RDA1 = RDA1 * rda1_sign) %>%
  rownames_to_column("variable")

top_species_scores <- scores(rda_disease, display = "species") %>%
  as.data.frame() %>%
  mutate(RDA1 = RDA1 * rda1_sign) %>%
  rownames_to_column("taxon") %>%
  inner_join(rda_taxa %>% head(10), by = "taxon") %>%
  left_join(tax_clr %>% rownames_to_column("taxon"), by = "taxon") %>%
  mutate(label = Species)

site_range    <- max(abs(c(site_scores$RDA1, site_scores$RDA2)))
arrow_scale   <- site_range * 0.8 / max(sqrt(biplot_scores$RDA1^2 + biplot_scores$RDA2^2))
species_scale <- site_range * 0.6 / max(sqrt(top_species_scores$RDA1^2 + top_species_scores$RDA2^2))

biplot_scores      <- biplot_scores      %>% mutate(RDA1 = RDA1 * arrow_scale,   RDA2 = RDA2 * arrow_scale)
top_species_scores <- top_species_scores %>% mutate(RDA1 = RDA1 * species_scale, RDA2 = RDA2 * species_scale)

ggplot() +
  geom_point(data = site_scores,
             aes(x = RDA1, y = RDA2, color = Disease.MESH.ID, shape = Sex),
             size = 3, alpha = 0.85) +
  geom_segment(data = top_species_scores,
               aes(x = 0, y = 0, xend = RDA1, yend = RDA2),
               arrow = arrow(length = unit(0.15, "cm")),
               color = "grey70", linewidth = 0.5) +
  geom_text(data = top_species_scores,
            aes(x = RDA1 * 1.15, y = RDA2 * 1.15, label = label),
            size = 2.5, color = "grey50") +
  geom_segment(data = biplot_scores,
               aes(x = 0, y = 0, xend = RDA1, yend = RDA2),
               arrow = arrow(length = unit(0.25, "cm")),
               color = "black", linewidth = 1) +
  geom_text(data = biplot_scores,
            aes(x = RDA1 * 1.15, y = RDA2 * 1.15, label = variable),
            size = 3.5, fontface = "bold", color = "black") +
  scale_color_manual(values = c("D003924" = "#E69F00", "D006262" = "#56B4E9")) +
  scale_shape_manual(values = c("Female" = 16, "Male" = 17)) +
  labs(x = paste0("RDA1 (", pct1, "% of total variance)"),
       y = paste0("RDA2 (", pct2, "% of total variance)"),
       color = "Disease", shape = "Sex",
       title = "RDA biplot: gut microbiome constrained by Disease and Sex") +
  theme_bw()
```
Dette plot viser den del af mikrobiomvariation, som kan forklares af sygdom og køn.
Hver prik er ét sample, mens pile repræsenterer forklarende variable og bakterier.
X-aksen (RDA1) og Y-aksen (RDA2) er de vigtigste sygdoms-/kønsrelaterede akser.
Lange pile indikerer stærke associationer med mikrobiomsammensætningen.
Plottet bruges til at identificere hvilke bakterier og faktorer der driver forskelle mellem grupper.

### Top 20 taxa by RDA1 loading

```{r rda-loadings, fig.width=8, fig.height=6}
rda_taxa %>%
  head(20) %>%
  left_join(tax_clr %>% rownames_to_column("taxon"), by = "taxon") %>%
  mutate(
    label     = Species,
    direction = ifelse(rda1_loading > 0, "T2D-associated", "Healthy-associated")
  ) %>%
  ggplot(aes(x = reorder(label, rda1_loading), y = rda1_loading, fill = direction)) +
    geom_col() +
    coord_flip() +
    scale_fill_manual(values = c("T2D-associated"     = "#E74C3C",
                                 "Healthy-associated" = "#3498DB")) +
    labs(x = NULL, y = "RDA1 loading", fill = NULL,
         title = "Top 20 taxa by RDA1 loading magnitude") +
    theme_bw()
```
Hvilke bakterier driver mest af sygdomsseparationen?

### RDA loadings vs CLR univariate estimates

```{r rda-vs-clr, fig.width=7, fig.height=5}
rda_clr_comparison <- rda_taxa %>%
  left_join(
    clr_disease_adjusted_sex_results %>%
      select(taxon, Genus, Species,
             clr_estimate = estimate,
             clr_q = q_value),
    by = "taxon"
  ) %>%
  mutate(
    direction_agreement = sign(rda1_loading) == sign(clr_estimate),
    clr_result = case_when(
      clr_q < 0.05 & direction_agreement ~ "CLR significant, same direction",
      clr_q < 0.05                       ~ "CLR significant, opposite direction",
      TRUE                               ~ "CLR not significant"
    )
  )

rda_clr_comparison %>%
  ggplot(aes(x = clr_estimate, y = rda1_loading, color = clr_result)) +
    geom_hline(yintercept = 0, linetype = "dashed", color = "grey40") +
    geom_vline(xintercept = 0, linetype = "dashed", color = "grey40") +
    geom_point(alpha = 0.65, size = 2) +
    scale_color_manual(values = c(
      "CLR significant, same direction"     = "#2E8B57",
      "CLR significant, opposite direction" = "#E67E22",
      "CLR not significant"                 = "grey70"
    )) +
    labs(x = "CLR disease estimate (T2D vs Healthy)",
         y = "RDA1 loading (positive = T2D-associated)",
         color = NULL,
         title = "RDA loadings vs CLR univariate disease effects") +
    theme_bw()
```

### Top 20 RDA loading taxa with their CLR statistics
Det viser ikke bare at mikrobiomet er forskelligt mellem T2D og raske, men også hvilke bakterier der driver forskellen.

```{r rda-clr-table}
rda_clr_comparison %>%
  arrange(desc(abs(rda1_loading))) %>%
  select(Genus, Species, rda1_loading, clr_estimate, clr_q, direction_agreement) %>%
  head(20)
```
