---
title: "Uden_filtering"
output: html_document
---

# Sæt directory 

```{r setup, include=FALSE}
knitr::opts_knit$set(root.dir = rprojroot::find_rstudio_root_file())
```

## Loading libraries
```{r}
library(phyloseq)
library(ggplot2)
library(vegan)
library(dplyr)
library(tibble)
```

# Load phyloseq  - rå data 
```{r}
load("project/data/D003924_Diabetes_Mellitus,_T/genus/phyloseq.RData")
ps_genus <- pylsq
rm(pylsq) # fjerne pylsq, så man kan have mere end et. 

load("project/data/D003924_Diabetes_Mellitus,_T/species/phyloseq.RData")
ps_species <- pylsq
rm(pylsq)

# Undersøger de to phylseq
ps_genus
```


```{r}
# Undersøger de to phylseq

ps_species
```
Balance between healthy and sick
D003924 = T2D
D006262 = Healthy 
```{r}
table(sample_data(ps_genus)$Disease.MESH.ID, useNA = "ifany")
```

# Undersøg fordelingen mellem project ID / lande 
PRJEB1786 is Europe, PRJNA299502 is USA, PRJNA422434 is China 
```{r}
table(sample_data(ps_genus)$Project.ID, useNA = "ifany")
```

# Viser hvor mange syge og raske der er fra hver project ID 
```{r}
table(sample_data(ps_genus)$Project.ID,
      sample_data(ps_genus)$Disease.MESH.ID)
```
# Viser hvilke lande der er fra hver project ID 
```{r}
table(sample_data(ps_genus)$Country,
      sample_data(ps_genus)$Project.ID)
```
# Sygdoms status for vs. landefordeling 
```{r}
table(sample_data(ps_genus)$Country,
      sample_data(ps_genus)$Disease.MESH.ID)
```
# Undersøge distributioner for at vudere renormalisering
```{r}
sample_sums(ps_genus)
summary(sample_sums(ps_genus))
hist(sample_sums(ps_genus))
```

## Visualisering af beta-diversitet for genus 
# Plottet viser "Hvor ens eller forskellige samples er i deres mikrobielle sammensætning."
# Viser den omtrentlige spredning for hver gruppe.

```{r fig.width=8, fig.height=5}
# compositional-normalisering til sum = 1
ps_rel <- transform_sample_counts(ps_genus, function(x) x / sum(x))
# beregning af Bray-dist 
bray_dist <- distance(ps_rel, method = "bray")
# Ordinate - Reducerer komplekse afstande til 2D-koordinater så man kan plotte samples.
ord_bray <- ordinate(ps_rel, method = "PCoA", distance = bray_dist)

#Plot - for at se hvor forskellige micorbiom samples er
plot_ordination(ps_rel, ord_bray, color = "Project.ID") +
  geom_point(size = 2, alpha = 0.7) +
  stat_ellipse() +
  theme_bw() +
  labs(title = "Bray–Curtis PCoA coloured by cohort genus",
       subtitle = "Three distinct clusters; PRJEB1786 and PRJNA299502 sit apart from PRJNA422434")
```



# Undersøg den statistiske forskel mellem grupperne 

tester statistisk:
Om mikrobiomets sammensætning varierer med sygdom efter kontrol for cohort-effekter — og om cohort stadig har en stærk effekt efter kontrol for sygdom.
```{r adonis-adjusted}
# Omdannelse af meta data til en dataframe 
sample_df <- sample_data(ps_rel) |> data.frame()


# Permanova med både project og disease 
adonis2(bray_dist ~ Project.ID + Disease.MESH.ID,
        data = sample_df,
        by = "margin",
        permutations = 999)
```

Den spørger:
Har samples fra samme projekt mere ens mikrobiomer?
og:
Har syge samples mere ens mikrobiomer?

by _ margin medfører: 
Test af Disease
spørger:
Forklarer sygdom stadig variation EFTER justering for cohort?
Test af Project
spørger:
Forklarer cohort stadig variation EFTER justering for sygdom?


```{r}
# permaniva med kun project 
adonis_bray <- adonis2(
  bray_dist ~ Project.ID,
  data = sample_df,
  permutations = 999
)

adonis_bray
```
```{r}
# permaniva med kun disease 
adonis_bray_D <- adonis2(
  bray_dist ~ Disease.MESH.ID,
  data = sample_df,
  permutations = 999
)

adonis_bray_D
```

# Dispersion
However, PERMANOVA results should always be interpreted carefully because significant results can sometimes be driven not only by differences in group location, but also by differences in within-group dispersion.

Checking homogeneity of dispersion

To evaluate this, we can use betadisper() from the vegan package.
```{r}
dispersion_bray <- betadisper(
  bray_dist,
  sample_df$Project.ID
)

anova(dispersion_bray)
plot(dispersion_bray)

```
If dispersion differs strongly between groups, then a significant PERMANOVA result should be interpreted with caution.

# Resultat 
F = 3.96
p = 0.01985

Det betyder:

mindst ét Project.ID har signifikant forskellig dispersion.


### Alpha diversitet 

The code below calculates both Shannon diversity, converts the sample names into an explicit column (sample_id), extracts the sample metadata, and finally merges everything into a single table.

# pre-processering af data 
```{r}
# Calculate Shannon diversity
shannon <- estimate_richness(
  ps_genus,
  measures = "Shannon"
) %>%
  rownames_to_column("sample_id")


# Extract sample metadata
sample_df <- sample_data(ps_genus) %>%
  data.frame() %>%
  rownames_to_column("sample_id")

# Combine diversity estimates and metadata
alpha_diversity <- inner_join(
  shannon,
  sample_df,
  by = "sample_id"
) 

head(alpha_diversity)

```

# Selve test
```{r}
# Group samples by disease 
plot_richness(
  ps_genus,
  measures = c("Shannon"),
  x = "Project.ID"
) +
  geom_boxplot(alpha = 0.6) +
  theme_bw()

# Stat  - # er alpha diversitet forskellig mellem midst to grupper?
kruskal_country <- kruskal.test(
  Shannon ~ Project.ID,
  data = alpha_diversity
)
kruskal_country 

# pair
pw_shannon <- pairwise.wilcox.test(
  x = alpha_diversity$Shannon,
  g = alpha_diversity$Project.ID,
  p.adjust.method = "BH"
)
pw_shannon
```



# Anbefalinger fra AI - NB undersøg senere 
```{r}
plot_ordination(ps_rel, ord_bray,
                 color = "Disease.MESH.ID") +
  geom_point(size = 2, alpha = 0.7) +
  facet_wrap(~Project.ID) +
  theme_bw()
```

```{r}
plot_ordination(ps_rel, ord_bray,
                 color = "Country",
                 shape = "Disease.MESH.ID") +
  geom_point(size = 3)
```
```{r}
adonis_res <- data.frame(
  Variable = c("Project", "Disease"),
  R2 = c(0.11167, 0.01358)
)

ggplot(adonis_res,
       aes(Variable, R2)) +
  geom_col() +
  theme_bw()
```









