---
title: "Filter_China_only"
output: html_document
---
```{r}
library(phyloseq)
library(vegan)
library(ggplot2)
library(dplyr)
library(tidyverse)
library(ggrepel)

```
the healthy control samples were represented by Chinese individuals, while the T2D samples came from several countries, country could act as a strong confounder. To reduce this bias, we performed a filtered analysis including only samples from China. This allowed us to compare healthy and T2D individuals within the same geographic background and test whether the observed alpha- and beta-diversity differences remained after controlling for country.

```{r}
load("/Users/natalineschlegel/Desktop/D003924_Diabetes_Mellitus,_T/genus/phyloseq.RData")

pylsq_genus <- pylsq
load("/Users/natalineschlegel/Desktop/D003924_Diabetes_Mellitus,_T/species/phyloseq.RData")
pylsq_species <- pylsq
ls()



```

```{r}
# Filter to China only pylsq_species_china
pylsq_species_china <- subset_samples(
  pylsq,
  Country == "China"
)

# Remove empty taxa after filtering
pylsq_species_china <- prune_taxa(
  taxa_sums(pylsq_species_china) > 0,
pylsq_species_china
)

#China genus
pylsq_genus_china <- subset_samples(
  pylsq_genus,
  Country == "China"
)

pylsq_genus_china <- prune_taxa(
  taxa_sums(pylsq_genus_china) > 0,
  pylsq_genus_china
)

```




```{r}
#Step 1 — Check zero-inflation
otu_rel <- as(otu_table(pylsq_species_china), "matrix")

if (taxa_are_rows(pylsq_species_china)) {
  otu_rel <- t(otu_rel)
}

otu_rel <- as.data.frame(otu_rel)

meta_rel <- as(sample_data(pylsq_species_china), "data.frame")
tax_rel <- data.frame(tax_table(pylsq_species_china))

dat_rel <- otu_rel %>%
  rownames_to_column("sample_id") %>%
  pivot_longer(
    -sample_id,
    names_to = "taxon",
    values_to = "rel_abund"
  ) %>%
  left_join(
    meta_rel %>% rownames_to_column("sample_id"),
    by = "sample_id"
  ) %>%
  left_join(
    tax_rel %>% rownames_to_column("taxon"),
    by = "taxon"
  )


dat_rel %>%
  group_by(taxon) %>%
  summarise(
    prop_zero = mean(rel_abund == 0),
    .groups = "drop"
  ) %>%
  ggplot(aes(x = prop_zero)) +
  geom_histogram(
    binwidth = 0.05,
    fill = "steelblue",
    color = "white"
  ) +
  labs(
    x = "Proportion of samples where abundance = 0",
    y = "Number of species",
    title = "Zero inflation in species-level data"
  ) +
  theme_bw()
```
```{r}
#skewness
set.seed(42)

example_taxa <- dat_rel %>%
  group_by(taxon, Genus, Species) %>%
  summarise(
    prop_nonzero = mean(rel_abund > 0),
    .groups = "drop"
  ) %>%
  filter(
    prop_nonzero > 0.4,
    prop_nonzero < 0.9
  ) %>%
  slice_sample(n = 6) %>%
  pull(taxon)

dat_rel %>%
  filter(
    taxon %in% example_taxa,
    rel_abund > 0
  ) %>%
  mutate(label = Species) %>%
  ggplot(aes(x = rel_abund)) +
  geom_histogram(
    bins = 20,
    fill = "steelblue",
    color = "white"
  ) +
  facet_wrap(
    ~ label,
    scales = "free"
  ) +
  labs(
    x = "Relative abundance",
    y = "Count",
    title = "Right-skewed distributions of selected species"
  ) +
  theme_bw()
```





```{r}
# Alpha diversity plot
plot_richness(
  pylsq_genus_china,
  x = "Disease.MESH.ID",
  measures = c("Shannon", "Simpson"),
  color = "Disease.MESH.ID"
) +
geom_boxplot(alpha = 0.3) +
  scale_color_manual(
  values = c(
    "D003924" = "red",
    "D006262" = "#0000ff"
  ),
  labels = c(
    "D003924" = "T2D",
    "D006262" = "Control"
  )
)
+ theme_classic()
```

```{r}
#beta
ord_china <- ordinate(
  pylsq_genus_china,
  method = "PCoA",
  distance = "bray"
)

plot_ordination(
  pylsq_genus_china,
  ord_china,
  type = "samples",
  color = "Disease.MESH.ID"
) +
geom_point(size = 2, alpha = 0.8) +
scale_color_manual(
  values = c("D003924" = "red", "D006262" = "darkgreen"),
  labels = c("Type 2 Diabetes", "Healthy")
) +
theme_classic()
```
```{r}
#1. Lav en funktion du kan bruge på begge objekter Brug denne kode, men skift pylsq_genus og pylsq_species til de objektnavne, I har efter load().

run_alpha <- function(ps, level_name) {
  
  otu <- as.data.frame(otu_table(ps))
  
  if (taxa_are_rows(ps)) {
    otu <- t(otu)
  }
  
  shannon <- diversity(otu, index = "shannon")
  simpson <- diversity(otu, index = "simpson")
  
  metadata <- data.frame(sample_data(ps))
  
  alpha_df <- data.frame(
    SampleID = rownames(otu),
    Shannon = shannon,
    Simpson = simpson,
    Disease = metadata$Disease.MESH.ID,
    Country = metadata$Country,
    Level = level_name
  )
  
  print(level_name)
  
  print(
    wilcox.test(
      Shannon ~ Disease,
      data = alpha_df
    )
  )
  
  print(
    wilcox.test(
      Simpson ~ Disease,
      data = alpha_df
    )
  )
  
  p <- ggplot(alpha_df, aes(x = Disease, y = Shannon, color = Disease)) +
    geom_boxplot(alpha = 0.3) +
    geom_jitter(width = 0.15, alpha = 0.7) +
    scale_color_manual(
      values = c("D003924" = "red", "D006262" = "blue"),
      labels = c("Type 2 Diabetes", "Healthy")
    ) +
    labs(
      title = paste("Alpha diversity -", level_name),
      x = "Disease status",
      y = "Shannon diversity",
      color = "Disease"
    ) +
    theme_classic()
  
  print(p)
  
  return(alpha_df)
}
```


Hvorfor ligner plotsene hinanden?
Fordi:
•	T2D-signalet findes på begge niveauer 
•	sygdommen ændrer ikke kun enkelte arter 
•	men også større bakteriegrupper 
Det er faktisk biologisk plausibelt.


```{r}
alpha_genus <- run_alpha(pylsq_genus, "Genus level")

alpha_species <- run_alpha(pylsq_species, "Species level")

alpha_species_china <- run_alpha(
  pylsq_species_china,
  "Species level - China only")


alpha_genus_china <- run_alpha(
  pylsq_genus_china,
  "Genus level - China only"
)
```
Species-level plottet Ser mere ens ud mellem T2D og Healthy. Det betyder: de har cirka samme samlede antal arter og samme overordnede kompleksitet. Altså: microbiomet er ikke kollapset raske og T2D har stadig mange bakterier Genus-level plottet Her bliver forskellen tydeligere. Det betyder: de store bakteriegrupper fordeler sig anderledes hos diabetikere.



I bør sandsynligvis køre species-level på China-only datasættet først.

```{r}
#BETA 
# Brug China-only genus objekt
ps <- pylsq_genus_china

# PCoA Bray-Curtis
ord <- ordinate(
  ps,
  method = "PCoA",
  distance = "bray"
)

plot_ordination(
  ps,
  ord,
  type = "samples",
  color = "Disease.MESH.ID"
) +
  geom_point(size = 2, alpha = 0.8) +
  scale_color_manual(
    values = c("D003924" = "red", "D006262" = "darkgreen"),
    labels = c("Type 2 Diabetes", "Healthy")
  ) +
  labs(
    title = "Bray-Curtis PCoA - Genus level, China only",
    color = "Disease"
  ) +
  theme_classic()

```

```{r}
# NMDS på China-only genus data

```

om diabetes alene påvirker microbiomet,
uden country-confounding.


```{r}
#2. PERMANOVA på China-only
otu <- as.data.frame(otu_table(pylsq_genus_china))

if (taxa_are_rows(pylsq_genus_china)) {
  otu <- t(otu)
}

metadata <- data.frame(sample_data(pylsq_genus_china))
metadata <- metadata[rownames(otu), ]

bray_dist <- vegdist(otu, method = "bray")

adonis2(
  bray_dist ~ Disease.MESH.ID,
  data = metadata,
  permutations = 999
)
```
PERMANOVA
p = 0.001
R² = 0.0115
p = 0.001
F = 4.165
Grupperne er mere forskellige end forventet tilfældigt

Der er stadig en statistisk signifikant forskel mellem:
kinesiske T2D-patienter
kinesiske raske i deres samlede microbiome-sammensætning.
Altså: selvom alpha-diversiteten ikke var signifikant på species-niveau,
er selve sammensætningen af bakterier stadig forskellig

R² = 0.0115 Det betyder: =1.15% Kun ca. 1% af variationen forklares af T2D.

Alpha diversity Species-level forskellen forsvinder efter China-filter. → T2D giver ikke et generelt kollaps i artsrigdom. Beta diversity PERMANOVA er stadig signifikant. → Sammensætningen af bakterier er stadig forskellig. Altså: T2D-patienter har ikke nødvendigvis færre bakterier, men andre bakterier.



```{r}
#3. Tjek betadisper

disp <- betadisper(
  bray_dist,
  metadata$Disease.MESH.ID
)

anova(disp)
plot(disp)
```

p=0.0055 så er: p<0.05
→ derfor er forskellen i dispersion signifikant.

Det betyder: T2D- og Healthy-grupperne har ikke samme spredning i mikrobiomet.

Man kan ikke være 100% sikker på, om PERMANOVA-signifikansen skyldes et ægte biologisk skift eller bare større variation i T2D-gruppen = Fortolk PERMANOVA forsigtigt fordi en del af forskellen skyldes muligvis større variation i T2D-gruppen

```{r}
otu_genus <- as.data.frame(otu_table(pylsq_genus_china))

if (taxa_are_rows(pylsq_genus_china)) {
  otu_genus <- t(otu_genus)
}

meta_genus <- data.frame(sample_data(pylsq_genus_china))
meta_genus <- meta_genus[rownames(otu_genus), ]

tax <- data.frame(tax_table(pylsq_genus_china))

results <- data.frame()

for (taxon in colnames(otu_genus)) {
  
  df <- data.frame(
    abundance = otu_genus[, taxon],
    disease = meta_genus$Disease.MESH.ID
  )
  
  test <- wilcox.test(abundance ~ disease, data = df)
  
  mean_T2D <- mean(df$abundance[df$disease == "D003924"], na.rm = TRUE)
  mean_Healthy <- mean(df$abundance[df$disease == "D006262"], na.rm = TRUE)
  
  results <- rbind(
    results,
    data.frame(
      Taxon = taxon,
      Genus = tax[taxon, "Genus"],
      p_value = test$p.value,
      mean_T2D = mean_T2D,
      mean_Healthy = mean_Healthy,
      direction = ifelse(mean_T2D > mean_Healthy, "Higher in T2D", "Higher in Healthy")
    )
  )
}

results$q_value <- p.adjust(results$p_value, method = "BH")

results_sorted <- results[order(results$q_value), ]

head(results_sorted, 20)
```

```{r}
top_taxa <- head(results_sorted$Taxon, 10)

otu_long <- data.frame(
  SampleID = rep(rownames(otu_genus), length(top_taxa)),
  Taxon = rep(top_taxa, each = nrow(otu_genus)),
  Abundance = as.vector(as.matrix(otu_genus[, top_taxa])),
  Disease = rep(meta_genus$Disease.MESH.ID, length(top_taxa))
)

ggplot(otu_long, aes(x = Disease, y = Abundance, color = Disease)) +
  geom_boxplot(alpha = 0.3) +
  geom_jitter(width = 0.15, alpha = 0.6) +
  facet_wrap(~ Taxon, scales = "free_y") +
  scale_color_manual(
    values = c("D003924" = "red", "D006262" = "darkgreen"),
    labels = c("Type 2 Diabetes", "Healthy")
  ) +
  labs(
    title = "Top genera differing between Chinese T2D and Healthy samples",
    x = "Disease status",
    y = "Relative abundance",
    color = "Disease"
  ) +
  theme_classic()
```
1. Differential abundance: Wilcoxon + FDR

```{r}
# Genus China-only
otu_genus <- as.data.frame(otu_table(pylsq_genus_china))

if (taxa_are_rows(pylsq_genus_china)) {
  otu_genus <- t(otu_genus)
}
meta_genus <- data.frame(sample_data(pylsq_genus_china))
tax <- data.frame(tax_table(pylsq_genus_china))

tax <- data.frame(tax_table(pylsq_genus_china))

results <- data.frame()

for (taxon in colnames(otu_genus)) {
  
  df <- data.frame(
    abundance = otu_genus[, taxon],
    disease = meta_genus$Disease.MESH.ID
  )
  
  test <- wilcox.test(abundance ~ disease, data = df)
  
  mean_T2D <- mean(df$abundance[df$disease == "D003924"], na.rm = TRUE)
  mean_Healthy <- mean(df$abundance[df$disease == "D006262"], na.rm = TRUE)
  
  results <- rbind(results, data.frame(
    Taxon = taxon,
    Genus = tax[taxon, "Genus"],
    p_value = test$p.value,
    mean_T2D = mean_T2D,
    mean_Healthy = mean_Healthy,
    direction = ifelse(mean_T2D > mean_Healthy, "Higher in T2D", "Higher in Healthy")
  ))
}

results$q_value <- p.adjust(results$p_value, method = "BH")
results_sorted <- results[order(results$q_value), ]

sig_taxa <- subset(results_sorted, q_value < 0.05)
sig_taxa
```
2. CLR + lineær model
```{r}
library(compositions)

# Lille pseudocount, fordi CLR ikke kan håndtere 0
otu_clr <- clr(otu_genus + 1e-6)
otu_clr <- as.data.frame(otu_clr)

clr_results <- data.frame()

for (taxon in colnames(otu_clr)) {
  
  df <- data.frame(
    clr_abundance = otu_clr[, taxon],
    Disease = meta_genus$Disease.MESH.ID,
    Sex = meta_genus$Sex,
    BMI = meta_genus$BMI
  )
  
  model <- lm(clr_abundance ~ Disease, data = df)
  sm <- summary(model)
  
  pval <- coef(sm)[2, "Pr(>|t|)"]
  
  clr_results <- rbind(clr_results, data.frame(
    Taxon = taxon,
    Genus = tax[taxon, "Genus"],
    p_value = pval
  ))
}

clr_results$q_value <- p.adjust(clr_results$p_value, method = "BH")
clr_results <- clr_results[order(clr_results$q_value), ]

head(clr_results, 20)
```
```{r}
model <- lm(clr_abundance ~ Disease + Sex + BMI, data = df)
```

3. RDA på CLR-data

```{r}


rda_model <- rda(
  otu_clr ~ Disease.MESH.ID,
  data = meta_genus
)

anova(rda_model, permutations = 999)

plot(rda_model)
```

4. Find taxa med størst RDA-loadings

```{r}
species_scores <- scores(rda_model, display = "species")

rda_drivers <- data.frame(
  Taxon = rownames(species_scores),
  RDA1_loading = species_scores[,1]
)

rda_drivers <- rda_drivers[order(abs(rda_drivers$RDA1_loading), decreasing = TRUE), ]

head(rda_drivers, 20)
```


```{r}
#T2D vs Healthy GLM

glm_t2d_results <- data.frame()

for(taxon in colnames(otu_genus)) {
  
  df <- data.frame(
    abundance = otu_genus[, taxon],
    disease = meta_genus$Disease.MESH.ID
  )
  
  fit <- lm(
    log10(abundance + 1e-6) ~ disease,
    data = df
  )
  
  glm_t2d_results <- rbind(
    glm_t2d_results,
    data.frame(
      taxon = taxon,
      genus = tax[taxon, "Genus"],
      estimate = coef(summary(fit))[2, 1],
      std.error = coef(summary(fit))[2, 2],
      statistic = coef(summary(fit))[2, 3],
      p.value = coef(summary(fit))[2, 4]
    )
  )
}

#v√Top taxa højere i T2D
glm_t2d_enriched <- glm_t2d_results %>%
  arrange(desc(estimate)) %>%
  head(10)

glm_t2d_enriched

#Top taxa højere i Healthy

#op taxa højere i Healthy
glm_healthy_enriched <- glm_t2d_results %>%
 arrange(estimate) %>%
head(10)

```

```{r}
#Volcano plot


```


```{r}
# ------------------------------------------------------------
# Prepare species abundance table + metadata + taxonomy
# ------------------------------------------------------------

otu_species <- as.data.frame(otu_table(pylsq_species_china))

if (taxa_are_rows(pylsq_species_china)) {
  otu_species <- t(otu_species)
}

otu_species <- as.data.frame(otu_species)

meta_species <- data.frame(sample_data(pylsq_species_china))
meta_species <- meta_species[rownames(otu_species), ]

tax_species <- data.frame(tax_table(pylsq_species_china))

meta_species$Disease.MESH.ID <- factor(
  meta_species$Disease.MESH.ID,
  levels = c("D006262", "D003924")
)

# D006262 = Healthy reference
# D003924 = Type 2 Diabetes


# ------------------------------------------------------------
# 1. Differential abundance: Wilcoxon + FDR
# ------------------------------------------------------------

wilcox_species_results <- data.frame()

for (taxon in colnames(otu_species)) {
  
  df <- data.frame(
    abundance = otu_species[, taxon],
    disease = meta_species$Disease.MESH.ID
  )
  
  test <- wilcox.test(abundance ~ disease, data = df, exact = FALSE)
  
  mean_healthy <- mean(df$abundance[df$disease == "D006262"], na.rm = TRUE)
  mean_t2d <- mean(df$abundance[df$disease == "D003924"], na.rm = TRUE)
  
  wilcox_species_results <- rbind(
    wilcox_species_results,
    data.frame(
      taxon = taxon,
      genus = tax_species[taxon, "Genus"],
      species = tax_species[taxon, "Species"],
      p_value = test$p.value,
      mean_healthy = mean_healthy,
      mean_t2d = mean_t2d,
      log2_fc = log2((mean_t2d + 1e-6) / (mean_healthy + 1e-6))
    )
  )
}

wilcox_species_results <- wilcox_species_results %>%
  mutate(
    q_value = p.adjust(p_value, method = "BH"),
    neg_log10_q = -log10(q_value),
    direction = case_when(
      q_value < 0.05 & log2_fc > 0 ~ "Higher in T2D",
      q_value < 0.05 & log2_fc < 0 ~ "Higher in Healthy",
      TRUE ~ "Not significant"
    )
  ) %>%
  arrange(q_value)

head(wilcox_species_results, 20)


# ------------------------------------------------------------
# Volcano plot: Wilcoxon species-level
# ------------------------------------------------------------

ggplot(wilcox_species_results,
       aes(x = log2_fc,
           y = neg_log10_q,
           color = direction)) +
  geom_point(alpha = 0.7, size = 2.5) +
  geom_hline(yintercept = -log10(0.05),
             linetype = "dashed",
             color = "grey40") +
  geom_vline(xintercept = 0,
             linetype = "dashed",
             color = "grey40") +
  scale_color_manual(
    values = c(
      "Higher in T2D" = "#E74C3C",
      "Higher in Healthy" = "#3498DB",
      "Not significant" = "grey70"
    )
  ) +
  labs(
    title = "Wilcoxon differential abundance",
    subtitle = "Species-level, China-only: Type 2 Diabetes vs Healthy",
    x = "log2 fold change: T2D / Healthy",
    y = "-log10(q-value)",
    color = NULL
  ) +
  theme_bw()


# ------------------------------------------------------------
# 2. Differential abundance: GLM + FDR
# ------------------------------------------------------------

glm_species_results <- data.frame()

for (taxon in colnames(otu_species)) {
  
  df <- data.frame(
    abundance = otu_species[, taxon],
    disease = meta_species$Disease.MESH.ID
  )
  
  fit <- glm(
    log10(abundance + 1e-6) ~ disease,
    data = df,
    family = gaussian()
  )
  
  sm <- summary(fit)
  
  glm_species_results <- rbind(
    glm_species_results,
    data.frame(
      taxon = taxon,
      genus = tax_species[taxon, "Genus"],
      species = tax_species[taxon, "Species"],
      estimate = coef(sm)[2, "Estimate"],
      std_error = coef(sm)[2, "Std. Error"],
      statistic = coef(sm)[2, "t value"],
      p_value = coef(sm)[2, "Pr(>|t|)"]
    )
  )
}

glm_species_results <- glm_species_results %>%
  mutate(
    q_value = p.adjust(p_value, method = "BH"),
    neg_log10_q = -log10(q_value),
    fold_change_t2d_vs_healthy = 10^estimate,
    direction = case_when(
      q_value < 0.05 & estimate > 0 ~ "Higher in T2D",
      q_value < 0.05 & estimate < 0 ~ "Higher in Healthy",
      TRUE ~ "Not significant"
    )
  ) %>%
  arrange(q_value)

head(glm_species_results, 20)


# ------------------------------------------------------------
# Volcano plot: GLM species-level
# ------------------------------------------------------------

ggplot(glm_species_results,
       aes(x = estimate,
           y = neg_log10_q,
           color = direction)) +
  geom_point(alpha = 0.7, size = 2.5) +
  geom_hline(yintercept = -log10(0.05),
             linetype = "dashed",
             color = "grey40") +
  geom_vline(xintercept = 0,
             linetype = "dashed",
             color = "grey40") +
  scale_color_manual(
    values = c(
      "Higher in T2D" = "#E74C3C",
      "Higher in Healthy" = "#3498DB",
      "Not significant" = "grey70"
    )
  ) +
  labs(
    title = "GLM differential abundance",
    subtitle = "Species-level, China-only: Type 2 Diabetes vs Healthy",
    x = "GLM estimate: log10 abundance, T2D vs Healthy",
    y = "-log10(q-value)",
    color = NULL
  ) +
  theme_bw()
```
```{r}
# Significance heatmap with directionality:
# signed -log10(q) across all methods for species significant in at least one method
colnames(comparison_results)

heatmap_data <- comparison_results %>%
  filter(
    wilcox_q < 0.05 |
    glm_q < 0.05 |
    glm_adj_q < 0.05 |
    clr_q < 0.05
  ) %>%
  mutate(label = Species)
  select(
    label,
    wilcox_q, glm_q, glm_adj_q, clr_q,
    wilcox_log2fc, glm_estimate, glm_adj_estimate, clr_estimate
  ) %>%
  pivot_longer(
    cols = c(wilcox_q, glm_q, glm_adj_q, clr_q),
    names_to = "method",
    values_to = "q_value"
  ) %>%
  mutate(
    direction = case_when(
      method == "wilcox_q"  ~ wilcox_log2fc,
      method == "glm_q"     ~ glm_estimate,
      method == "glm_adj_q" ~ glm_adj_estimate,
      method == "clr_q"     ~ clr_estimate
    ),
    signed_neg_log10_q = sign(direction) * pmin(-log10(q_value), 10),
    method = factor(
      method,
      levels = c("wilcox_q", "glm_q", "glm_adj_q", "clr_q"),
      labels = c("Wilcoxon", "GLM", "GLM adjusted", "CLR")
    )
  )

taxon_order <- heatmap_data %>%
  group_by(label) %>%
  summarise(
    mean_signed = mean(signed_neg_log10_q, na.rm = TRUE),
    .groups = "drop"
  ) %>%
  arrange(mean_signed) %>%
  pull(label)

heatmap_data %>%
  mutate(label = factor(label, levels = taxon_order)) %>%
  ggplot(aes(x = method, y = label, fill = signed_neg_log10_q)) +
  geom_tile(color = "white", linewidth = 0.5) +
  geom_text(
    aes(label = ifelse(q_value < 0.05, "*", "")),
    color = "black",
    size = 3
  ) +
  scale_fill_gradient2(
    low = "#3498DB",
    mid = "white",
    high = "#C0392B",
    midpoint = 0,
    limits = c(-10, 10),
    name = "Signed\n-log10(q)",
    breaks = c(-10, -5, 0, 5, 10),
    labels = c("-10\n(non-T2D)", "-5", "0", "5", "10\n(T2D)")
  ) +
  labs(
    x = "Method",
    y = "Species",
    title = "Significance and directionality across methods at species level",
    subtitle = "q < 0.05 marked with *; Blue = non-T2D enriched, Red = T2D enriched"
  ) +
  theme_bw() +
  theme(
    axis.text.y = element_text(size = 7),
    axis.text.x = element_text(size = 10),
    plot.title = element_text(face = "bold")
  )
```


```{r}
library(dplyr)
library(tidyr)
library(ggplot2)

# Heatmap: significance + directionality for T2D at species level

heatmap_data <- comparison_results %>%
  filter(
    wilcox_q < 0.05 |
    glm_q < 0.05 |
    glm_adj_q < 0.05 |
    clr_q < 0.05
  ) %>%
  mutate(
    label = paste(Genus, Species)
  ) %>%
  select(
    label,
    wilcox_q, glm_q, glm_adj_q, clr_q,
    wilcox_log2fc, glm_estimate, glm_adj_estimate, clr_estimate
  ) %>%
  pivot_longer(
    cols = c(wilcox_q, glm_q, glm_adj_q, clr_q),
    names_to = "method",
    values_to = "q_value"
  ) %>%
  mutate(
    direction = case_when(
      method == "wilcox_q" ~ wilcox_log2fc,
      method == "glm_q" ~ glm_estimate,
      method == "glm_adj_q" ~ glm_adj_estimate,
      method == "clr_q" ~ clr_estimate
    ),
    signed_neg_log10_q = sign(direction) * pmin(-log10(q_value), 10),
    method = factor(
      method,
      levels = c("wilcox_q", "glm_q", "glm_adj_q", "clr_q"),
      labels = c("Wilcoxon", "GLM", "GLM adjusted", "CLR")
    )
  )

taxon_order <- heatmap_data %>%
  group_by(label) %>%
  summarise(
    mean_signed = mean(signed_neg_log10_q, na.rm = TRUE),
    .groups = "drop"
  ) %>%
  arrange(mean_signed) %>%
  pull(label)

heatmap_data %>%
  mutate(label = factor(label, levels = taxon_order)) %>%
  ggplot(aes(x = method, y = label, fill = signed_neg_log10_q)) +
  geom_tile(color = "white", linewidth = 0.5) +
  geom_text(
    aes(label = ifelse(q_value < 0.05, "*", "")),
    color = "black",
    size = 3
  ) +
  scale_fill_gradient2(
    low = "#3498DB",
    mid = "white",
    high = "#C0392B",
    midpoint = 0,
    limits = c(-10, 10),
    name = "Signed\n-log10(q)",
    breaks = c(-10, -5, 0, 5, 10),
    labels = c("-10\n(non-T2D)", "-5", "0", "5", "10\n(T2D)")
  ) +
  labs(
    x = "Method",
    y = "Species",
    title = "Significance and directionality across methods at species level",
    subtitle = "q < 0.05 marked with *; Blue = non-T2D enriched, Red = T2D enriched"
  ) +
  theme_bw() +
  theme(
    axis.text.y = element_text(size = 7),
    axis.text.x = element_text(size = 10),
    plot.title = element_text(face = "bold")
  )
```



