---
title: "Nata"
output:
  pdf_document: default
  html_document: default
---
```{r}
library(phyloseq)
library(ggplot2)
```

```{r}

load("/Users/natalineschlegel/Desktop/D003924_Diabetes_Mellitus,_T/genus/phyloseq.RData")



pylsq
sample_data(pylsq)
rank_names(pylsq)
sample_variables(pylsq)
```
```{r}
ls()
#RELATIVE ABUNDANCE DATA ALLE TAL LIGGER MELLEM 0 og 0.9 nok allerede normaliseret 

range(otu_table(pylsq))
 sample_sums(pylsq)[1:10]
```



```{r}
# Calculate Shannon diversity for all samples
#zero inflation
shannon <- estimate_richness(
  pylsq,
  measures = "Shannon"
)

head(shannon)
summary(shannon)
```



```{r}
#Visualizing the alpha diversity

plot_richness(
  pylsq,
  measures = "Shannon"
)
```
```{r}

#Hvordan alpha diversity varierer mellem sygdomsgrupper.


plot_richness(
  pylsq,
  measures = "Shannon",
  x = "Disease.MESH.ID"
)

table(sample_data(pylsq)$Disease.MESH.ID)



```
```{r}
plot_richness(
  pylsq,
  x = "Disease.MESH.ID",
  measures = "Shannon"
) +
geom_boxplot(alpha = 0.3)

#Venstre: D003924 = Type 2 Diabetes

#Højre: D006262 = Healthy controls
```

´
```{r}
t2d <- subset_samples(
  pylsq,
  Disease.MESH.ID == "D003924"
)

plot_richness(
  t2d,
  x = "Country",
  measures = "Shannon"
)


```
```{r}
table(sample_data(pylsq)$Country,
      sample_data(pylsq)$Disease.MESH.ID)
```


```{r}
hypo <- subset_samples(
  pylsq,
  Disease.MESH.ID == "D006262"
)

plot_richness(
  hypo,
  x = "Country",
  measures = "Shannon"
)
```












```{r}
plot_richness(
  pylsq,
  x = "Recent.antibiotics.use",
  measures = "Shannon"
)

plot_richness(
  pylsq,
  x = "Country",
  measures = "Shannon"
)

plot_richness(
  pylsq,
  x = "Sex",
  measures = "Shannon"
)
```

```{r}
plot_richness(
  pylsq,
  x = "Recent.antibiotics.use",
  measures = c("Shannon", "Simpson")
)
```
```{r}
plot_richness(
  pylsq,
  measures = "Shannon",
  x = "Project.ID",
  color = "Country"
) +
  geom_boxplot(alpha = 0.4)

table(sample_data(pylsq)$Disease.name)

```

```{r}
plot_richness(
  pylsq,
  x = "Country",
  measures = c(
               "Shannon",
               "Simpson")
)

plot_richness(
  pylsq,
  x = "Recent.antibiotics.use",
  measures = c("Shannon", "Simpson")
)


plot_richness(
  pylsq,
  x = "Sex",
  measures =  c("Shannon", "Simpson")
)

```
```{r}
#LAND
plot_richness(
  pylsq,
  x = "Country",
  color = "Disease.MESH.ID",
  measures = c("Shannon", "Simpson")
) +
scale_color_manual(
  values = c(
    "D003924" = "red",
    "D006262" = "darkgreen"
  ),
  labels = c(
    "Type 2 Diabetes",
    "Healthy"
  )
)





# Antibiotica 
plot_richness(
  pylsq,
  x = "Recent.antibiotics.use",
  color = "Disease.MESH.ID",
  measures = c("Shannon", "Simpson")
) +
scale_color_manual(
  values = c(
    "D003924" = "red",
    "D006262" = "darkgreen"
  ),
  labels = c(
    "Type 2 Diabetes",
    "Healthy"
  )
)



#MALE/FEMALE  PLOT 
plot_richness(
  pylsq,
  x = "Sex",
  color = "Disease.MESH.ID",
  measures = c("Shannon", "Simpson")
) +
scale_color_manual(
  values = c(
    "D003924" = "red",
    "D006262" = "darkgreen"
  ),
  labels = c(
    "Type 2 Diabetes",
    "Healthy"
  )
)


table(sample_data(pylsq)$Sex, useNA = "ifany")

```

```{r}
library(vegan)

otu <- as.data.frame(otu_table(pylsq))

otu <- t(otu)

shannon <- diversity(
  otu,
  index = "shannon"
)

plot(
  sample_data(pylsq)$BMI,
  shannon,
  xlab = "BMI",
  ylab = "Shannon diversity",
  pch = 16,
  col = "darkblue"
)
```
```{r}
library(vegan)

# OTU table: samples skal være rows for vegan
otu <- as.data.frame(otu_table(pylsq))
otu <- t(otu)

# Beregn Shannon
shannon <- diversity(otu, index = "shannon")

# Lav samlet dataframe med metadata
alpha_df <- data.frame(
  Shannon = shannon,
  Disease = sample_data(pylsq)$Disease.MESH.ID,
  Country = sample_data(pylsq)$Country,
  Sex = sample_data(pylsq)$Sex,
  Antibiotics = sample_data(pylsq)$Recent.antibiotics.use,
  BMI = sample_data(pylsq)$BMI
)

#1. Disease: Healthy vs T2D

wilcox.test(
  Shannon ~ Disease,
  data = alpha_df
)





```
```{r}
# 2. Sex: Male vs Female Er gut diversity forskellig mellem mænd og kvinder?
#behold kun rækker hvor Sex IKKE er missing (NA)
alpha_sex <- subset(alpha_df, !is.na(Sex) & Sex != "")

wilcox.test(
  Shannon ~ Sex,
  data = alpha_sex
)

# 3. Antibiotics: Y vs N Er Shannon-diversiteten forskellig mellem personer der HAR brugt antibiotika (Y) og personer der IKKE har (N)?
#Her fjerner vi manglende antibiotika-information.
alpha_abx <- subset(alpha_df, !is.na(Antibiotics) & Antibiotics != "")

wilcox.test(
  Shannon ~ Antibiotics,
  data = alpha_abx
)

# 4. Country: mange grupper
kruskal.test(
  Shannon ~ Country,
  data = alpha_df
)

# 5. BMI: kontinuerlig variabel
alpha_bmi <- subset(alpha_df, !is.na(BMI))

cor.test(
  alpha_bmi$BMI,
  alpha_bmi$Shannon,
  method = "spearman"
)

```
```{r}
#Individuals with Type 2 Diabetes showed significantly lower alpha diversity compared to healthy controls, measured using the Shannon index (Wilcoxon rank-sum test, p = 3.58 × 10⁻¹⁰).
plot_richness(
  pylsq,
  x = "Disease.MESH.ID",
  measures = c("Shannon", "Simpson")
) +
geom_boxplot(alpha = 0.3)

plot_richness(
  pylsq,
  x = "Disease.MESH.ID",
  measures = c("Shannon", "Simpson"),
  color = "Disease.MESH.ID"
) +
geom_boxplot(alpha = 0.3) +

scale_color_manual(
  values = c(
    "D003924" = "red",
    "D006262" = "darkgreen"
  ),
  labels = c(
    "Type 2 Diabetes",
    "Healthy"
  )
) +

labs(
  color = "Disease"
)
```

Vi undersøgte først alpha diversity i microbiome-data ved hjælp af Shannon- og Simpson-indeksene for at måle diversiteten i hver prøve. Derefter sammenlignede vi diversiteten mellem forskellige metadata-grupper som sygdomsstatus, køn, land, antibiotikabrug og BMI. Da microbiome-data ikke er normalfordelte og ofte indeholder mange zeros, anvendte vi ikke-parametriske tests såsom Wilcoxon rank-sum test, Kruskal-Wallis test og Spearman-korrelation. Resultaterne viste en signifikant forskel i alpha diversity mellem raske individer og personer med Type 2 Diabetes samt mellem forskellige lande og mellem køn. Derimod fandt vi ingen signifikant sammenhæng mellem BMI og alpha diversity, mens antibiotikabrug viste en næsten signifikant effekt.



```{r} 
#BETA DISVERSITY
# -----------------------------
# Beta diversity analysis
# Bray-Curtis, PCoA, PERMANOVA
# -----------------------------

library(phyloseq)
library(vegan)
library(ggplot2)

# 1. OTU table
# Vegan kræver: samples = rows, taxa = columns
otu <- as.data.frame(otu_table(pylsq))

# Hvis taxa er rows, skal tabellen transponeres
if (taxa_are_rows(pylsq)) {
  otu <- t(otu)
}

# 2. Metadata
metadata <- as.data.frame(sample_data(pylsq))

# Sørg for at rækkefølgen matcher mellem OTU og metadata
metadata <- metadata[rownames(otu), ]

# 3. Bray-Curtis distance
bray_dist <- vegdist(otu, method = "bray")

# 4. PCoA ordination
pcoa <- cmdscale(bray_dist, k = 2, eig = TRUE)

pcoa_df <- data.frame(
  PCoA1 = pcoa$points[,1],
  PCoA2 = pcoa$points[,2],
  Disease = metadata$Disease.MESH.ID,
  Country = metadata$Country,
  Sex = metadata$Sex,
  Antibiotics = metadata$Recent.antibiotics.use,
  BMI = metadata$BMI
)

# 5. Plot PCoA colored by disease
ggplot(pcoa_df, aes(x = PCoA1, y = PCoA2, color = Disease)) +
  geom_point(size = 2, alpha = 0.8) +
  scale_color_manual(
    values = c(
      "D003924" = "red",
      "D006262" = "darkgreen"
    ),
    labels = c(
      "Type 2 Diabetes",
      "Healthy"
    )
  ) +
  labs(
    title = "PCoA based on Bray-Curtis distance",
    x = "PCoA1",
    y = "PCoA2",
    color = "Disease"
  ) +
  theme_classic()

metadata <- data.frame(sample_data(pylsq))

#6 PERMANOVA: disease effect
adonis2(
  bray_dist ~ Disease.MESH.ID,
  data = metadata,
  permutations = 999
)


  
#FUCK DET HELE 
```


```{r}
#7 PERMANOVA med covariates
metadata2 <- metadata[
  complete.cases(metadata[, c(
    "Disease.MESH.ID",
    "Country",
    "Sex",
    "Recent.antibiotics.use",
    "BMI"
  )]),
]

otu2 <- otu[rownames(metadata2), ]

bray_dist2 <- vegdist(otu2, method = "bray")

adonis2(
  bray_dist2 ~ Disease.MESH.ID + Country + Sex + Recent.antibiotics.use + BMI,
  data = metadata2,
  permutations = 999
) 
```


